---
title: "The Middle Paleolithic Quina valleys in southeastern margin of the Tibetan Plateau"
author:
  - Peiyuan Xiao:
      correspondence: "no"
      orcid: 0009-0000-9733-5875
      institute:
        - ALPHA
        - UCAS
        - UW
  - Qijun Ruan:
      correspondence: "yes"
      orcid: 0009-0000-2143-5335
      institute:
        - YPICRA
   - Zhenxiu Jia:
      correspondence: "no"
      orcid: 0000-0002-7514-4514
      institute:
        - ALPHA
   - Marco Peresani:
      correspondence: "no"
      orcid: 0000-0001-6562-6336
      institute:
        - FERRARA
        - IGAG
   - Davide Delpiano:
      correspondence: "yes"
      institute:
        - FERRARA
  - Ben Marwick:
      correspondence: "yes"
      email: bmarwick@uw.edu
      orcid: 0000-0001-7879-4531
      institute:
        - UW
# <!-- TODO: update the author list, ORCIDs and affiliations for THIS paper -->
institute:
  - ALPHA: Alpine Paleoecology and Human Adaptation Group (ALPHA Group), State Key Laboratory of Tibetan Plateau Earth System, Environment and Resources, Institute of Tibetan Plateau Research, Chinese Academy of Sciences, Beijing, China
  - UCAS: University of Chinese Academy of Sciences, Beijing, China
  - UW: Department of Anthropology, University of Washington, Seattle, WA, USA
  - YPICRA: Yunnan Provincial Institute of Cultural Relics and Archaeology, Kunming, China
  - FERRARA: Department of Human Studies, Prehistoric and Anthropological Science Unit, University of Ferrara, Ferrara, Italy
  - IGAG: Consiglio Nazionale delle Ricerche-Institute of Environmental Geology and Geoengineering, Laboratory of Palynology and Palaeoecology, Research Group on Vegetation, Climate and Human Stratigraphy, Milan, Italy
title-block-published: "Last updated"
date: now
date-format: long
format:
  docx:
    reference-doc: "../templates/template.docx"
crossref:
  fig-title: "Fig."
  fig-prefix: "Fig."
  tbl-title: "Table"
  tbl-prefix: "Table"
number-sections: true
execute:
  echo: false
  warning: false
  message: false
  comment: "#>"
  fig-dpi: 600
filters:
  - ../templates/scholarly-metadata.lua
  - ../templates/author-info-blocks.lua
  - ../templates/pagebreak.lua
bibliography: references.bib
csl: "../templates/elsevier-harvard.csl"
keywords:
  - Middle Paleolithic
  - Southeastern Tibetan Plateau
  - Quina technology
  - Quina valleys
abstract: |
  The Middle Paleolithic (~300–40 ka) was a pivotal period in human evolution, characterized by diverse lithic technologies. Conventional views have held that East Asia experienced slow technological development and lacked remarkable Middle Paleolithic innovations. Recent discoveries, however, demonstrate a more complex scenario, with distinctive Middle Paleolithic technologies identified, such as discoidal technology, Levallois technology and Quina technology. Here we present stone artifacts surface-collected from the Caifeng river and Sangyuan river in northwestern Yunnan province, geographically located in southeastern margin of the Tibetan Plateau. These artifacts mainly collected on the second and third river terraces. Diagnostic Quina technological elements have been identified, including plan-secant core reduction pattern, scalariform tool retouching, and branched reduction strategy. Our results demonstrate the existence of “Quina valleys” and expand the spatial range of Quina technological behavior in southwestern China. In addition, our study reinforces the technological diversity and complexity of the Chinese Middle Paleolithic.
editor_options:
  chunk_output_type: console
---

<!-- This is the format for text comments that will be ignored during rendering. Do not put R code in these comments because it will not be ignored. -->

Keywords: `r rmarkdown::metadata$keywords`

```{r}
#| label: setup
#| include: false

library(tidyverse)
library(here)

```

```{=html}
<!-- Highlights: Elsevier requires 3–5 bullet points, each ≤ 85 characters (incl. spaces).
     These are submitted as a separate file at submission; kept here for drafting. -->
```

# Highlights {.unnumbered}

- 

- 

- 

- 

- 

# Introduction

MP 的行为多样性； Mousterian 变异性的解读长期争论。

在这些 Mousterian 变体中，Quina 是结构化程度最高、最可辨识的技术体系之一：两相交表面交替/侧向/不对称为目标的剥坯；厚"背"对侧 + talon à pan 等诊断台面；scalariform 修理；两支 ramification）。

Quina 被较一致地关联到一种特定的生计-生态情境——高居住流动性、强烈的工具精致修理与维护，出现在开阔、资源斑块化、对流动性要求高的景观中（在欧洲常为 MIS4 的冷-开阔草原）。Quina 的经典地理范围为西欧和南欧，西亚也存在Quina现象。但，旧大陆东侧是长期空白的。

中国 MP 多样性背景和中期争议。龙潭是首个性质明确、经发掘、有测年、已发表的 Quina 组合。但龙潭不是孤例：自 2010 年以来，在鹤庆黄坪盆地与宾川盆地的河流阶地上，已发现一含 Quina 石制品的地表地点。这暗示青藏高原东南缘可能存在一个区域性的 Quina 技术群体，是区域现象而非孤例。

青藏高原东南缘、金沙江上游的干热断陷河谷——高海拔、季风影响、季节性干旱、植被开阔的环境，与欧洲 Quina 的温带/冰缘情境不同，也与中国其他 MP 技术（Levallois/盘状）所处环境不同。

问题：1.这是否是一个真实、连贯的区域 Quina 现象？——这些地表组合在技术上是否一致地符合同一个 Quina 概念（与龙潭一致），从而值得作为区域实体来识别？2.为什么 Quina 会出现在这种环境地质背景下？

在此，我们报道材料。旨在1.定量表征两盆地地表 Quina 刮器 + 再修理石片，检验其与龙潭的技术一致性，以确立"Quina valleys"这一区域技术现象；2.将其复现放到区域环境-地质背景（古气候 + 原料经济 + 阶地地貌）中讨论"为什么这里"出现Quina。


旧石器时代中期是人类演化至关重要的时期。这一阶段不仅人群构成复杂，且在技术文化上也展现了极高的多样性。但是，这些多样性的技术体系究竟代表了不同文化传统，还是古人类对环境的响应，长期受到学界关注。以莫斯特争论为例，欧洲的旧石器时代中期组合主要以勒瓦娄哇、盘状、石叶和基纳为特色，其中，基纳技术体系由于其剥坯序列的灵活性和高强度的工具维护策略，广泛认为代表了高度流动性的一类技术，普遍被解释为古人类对干冷、开阔环境的特殊行为适应策略。

近年来，越来越多的发现表明中国地区在中期阶段存在革新性的石器技术。灵井遗址（125-90 ka）的石制品组合以盘状石核技术和多样化的小型石片工具为特色；金斯太遗址和观音洞遗址均存在勒瓦娄哇剥片技术，但后者的技术性质存在争议；龙潭遗址存在清晰且完整的基纳技术消减序列，是目前东亚地区唯一报道的基纳技术体系组合，其文化层的年代距今约为60-50 ka BP（Ruan et al., 2025）。上述这些具有显著革新性质的石制品组合表明，中国地区存在多样化的旧石器中期技术体系。

基纳技术体系是欧洲旧石器时代中期技术的一种重要类型，以基纳刮削器、特殊的剥坯概念和分支化的消减策略为特征（Bourguignon, 1997; Hiscock et al., 2009; Delpiano et al., 2022）。其中，基纳刮削器的毛坯通常为横截面不对称且保留砾石面的厚石片，这种厚石片往往通过特殊的平面-斜割型剥坯概念生产；同时，其刃缘具有层叠阶梯状的修疤，反映了古人类对基纳刮削器的持续修理和维护行为（Bourguignon, 1997; Hiscock et al., 2009; Delpiano et al., 2022）。一些情况下，古人类会对刃缘维护产生的再修理石片进行修理或直接使用，指示了分支化的消减序列（Bourguignon et al., 2004; Delpiano et al., 2022; Peresani et al., 2023）。目前，基纳技术体系仅发现于欧洲，其年代最早可追溯至MIS 8-9，但以MIS 4-3期间的遗存最为丰富（Delpiano et al., 2022; Romagnoli et al., 2022）；而基纳刮削器出现的最早时间可在西亚地区追溯至MIS 11，但其与欧洲基纳技术体系的关联仍处于争论（Falguères et al., 2015）。

目前，东亚地区仅有龙潭遗址明确了基纳技术体系的存在，显著的地理缺环导致龙潭组合展现出相当程度的隔绝性，因此研究人员倾向于认为该遗址的基纳技术体系源自技术趋同，而非技术交流所致（Ruan et al., 2025）。也因如此，我们难以探讨东亚基纳人群的分布范围和空间活动模式，极大限制了对该地区基纳技术人群生存策略的理解。

在此，我们对中国滇西北地区鹤庆黄坪盆地和宾川盆地发现基纳遗址群开展研究。鹤庆黄坪盆地和宾川盆地是两处毗邻的构造断陷盆地，在2010年以来的多次调查中发现了大量旧石器遗址，包括龙潭遗址和天华洞遗址。这些遗址发现的石制品技术面貌相似，并以存在较高比例的基纳刮削器和再修理石片等基纳技术产品为特色。本研究旨在通过对基纳遗址群和基纳刮削器进行综合分析，厘清基纳技术在滇西北地区的地理范围和空间分布特征，提出“Quina valley”概念，明确东亚地区具有基纳技术人群的分布，并进一步证明中国旧石器时代中期技术体系的多样性和复杂性。

# 区域地质与古环境背景

研究区位于青藏高原东南缘、横断山脉南段、金沙江（长江上游）流域。受近南北向断裂系统的控制，玉龙雪山、点苍山等山体相对抬升，其间则形成丽江、鹤庆、大理、宾川等一系列南北向展布的山间断陷盆地（An et al., 2011；Li and Rioual, 2015）。本文所讨论的 Quina 遗址群即集中分布于其中两个盆地——鹤庆黄坪盆地（财丰河谷）与宾川盆地。两盆地均属金沙江水系干热河谷：受印度季风与西南暖湿气流影响，干湿季分明、光照充沛，现代植被以旱生稀树灌丛为主（何永彬等，2000；杨济达等，2016），其气候、地貌与动植物组合，与中国境内同期盘状技术、勒瓦娄哇技术遗址所处的环境存在明显差异。

遗址多分布于河流第二至第四级阶地前缘，少量位于视域开阔的山顶。承载遗址的河流均为金沙江支流：鹤庆侧为财丰河，发育龙潭、天华洞两处经测年的遗址；宾川侧为桑园河及其支流炼洞河，沿岸分布大量地表地点（肖培源等，2024）。石制品原料以河漫滩中的火山岩砾石（trachyte，粗面岩）为主，该类原料在景观中丰度高、且力学性质适合长期再修理（详见第 4 节）。就宾川盆地而言，其内部活动断裂体系已有专门研究（罗睿洁等，2015），为该盆地地貌格局提供了局地构造背景。

鹤庆盆地保存有亚洲季风区最长、最连续的陆相沉积序列之一。盆地中心钻取的 Heqing-2002 岩芯长达 665.83 m，记录了过去约 2.78 Ma 的植被与季风演化（Xiao et al., 2010；An et al., 2011）。由于研究区恰处印度季风与东亚季风的过渡地带，这套湖相序列对**印度夏季风（ISM）**的强弱变化高度敏感，是重建区域古气候的关键档案。需要明确指出的是，上述湖相岩芯（Pengtun/草海一带的 PT2、Heqing-2002 等）取自鹤庆盆地北部沉积中心（约 26°33′–26°35′N、100°10′–100°11′E、海拔约 2190 m；Yang et al., 2025；Li and Rioual, 2015），与本文地表遗址所在的财丰河谷及宾川盆地（约 26°00′–26°02′N、海拔约 1540–1810 m）相距约 60 km、高差约 650 m，分属同一断陷系统内的不同次级单元。因此，本文将鹤庆湖相记录作为区域 ISM 信号加以引用，用以约束遗址占据所处的气候背景，而非作为某一遗址的局地记录。

在轨道尺度上，基于 PT2 岩芯地球化学与环境磁学代用指标重建的 ISM 序列可划分为四个阶段（Yang et al., 2025）：阶段 I（184–131 ka）ISM 偏弱、气候偏干；阶段 II（131–69 ka）ISM 增强、降水增多；阶段 III（69–57 ka，对应 MIS 4）重新转干；阶段 IV（57–25 ka，对应 MIS 3）整体偏湿，但被频繁的强干旱事件打断。轨道尺度上的 ISM 变化主要受北半球夏季日照（NHSI）驱动，并与大西洋经向翻转环流（AMOC）在岁差频率上耦合；这一耦合关系在小白龙石笋记录与多支海洋 SST 记录中得到独立验证（Xu et al., 2025）。

在千年尺度上，鹤庆 PT2 岩芯的高/低矫顽力磁组分比值（C/A）揭示出六次弱 ISM 事件（44–43、37–36.5、30–29、23–22、16–14.5、13–11.9 ka），分别对应北大西洋的 Heinrich 冷期 HS5–HS1 与新仙女木事件（YD）（Hou et al., 2026）。其中数次事件落在遗址占据窗口之内。鹤庆记录与小白龙石笋（Cai et al., 2006, 2015）及低纬海洋 SST 记录的一致性，表明这是一个亚大陆尺度的季风信号，而非局地异常。综合而言，遗址占据的时段正落在 MIS 4 向 MIS 3 的过渡期——一个 ISM 总体回升、但被频繁千年尺度干旱事件强烈扰动的不稳定、季节性强化的气候背景之中。

鹤庆湖相档案与遗址所在的河流阶地，实为同一构造过程的两个侧面。在断裂系统作用下，玉龙雪山持续抬升、盆地相对沉降（Li and Rioual, 2015）；古鹤庆湖约在 129.8 ka 由封闭体系转为开放体系（An et al., 2011；Li and Rioual, 2015）。此后，源自玉龙雪山（5596 m）冰川的漾弓河切入盆地、汇入金沙江（Kong et al., 2009）；玉龙雪山一带的冰碛年代显示 MIS 3 前后存在显著冰进（约 47 ka；Kong et al., 2009），冰川融水由此影响湖泊的水量与水质。至约 35 ka，硅藻因数量过少而无法计数，指示古湖此时已显著变浅乃至趋于排干（Li and Rioual, 2015）。古湖的排干与河流的下切是同一抬升-切割过程的产物：正是这一过程塑造了财丰河、桑园河、炼洞河等沿岸的多级河流阶地——也就是本文 Quina 遗址所赖以保存的地貌载体。这一构造-地貌链条，把鹤庆的古气候档案与古人类实际占据的景观在物理上连接了起来。

在两盆地诸遗址中，龙潭是唯一兼具测年与遗址内古环境代用记录者，可为整个遗址群提供局地参照。龙潭文化层（第 3 层）的光释光年代为 55.0 ± 2.5 ka，其下第 4 层为 57.9 ± 1.8 ka，落在 MIS 4 向 MIS 3 的过渡阶段（Ruan et al., 2025）。遗址孢粉分析（赵克良，见 Ruan et al., 2025 及其补充材料）显示出由相对干旱/开阔，经针叶林（松-铁杉）扩张，再到草本增多、林地退缩的开阔化序列；含 Quina 组合的第 3 层恰跨越针叶林向开阔环境的转变，表明古人类占据于一个开阔、镶嵌且趋于开阔化的景观之中（具体孢粉带划分以原文为准）。这与 2.2 由区域湖相记录得出的"MIS 4–3 过渡、不稳定、季节性强化"背景相互吻合。 地表遗址本身缺乏直接测年。相邻的天华洞遗址提供了一个阶地年代锚：单颗粒石英 OSL 测年显示其堆积年代为 90–40 ka（对应 MIS 5–4；Hu et al., 2020），证明财丰河谷的相应阶地在该时段已被古人类占据。但需说明，天华洞石制品同时含勒瓦娄哇与 Quina 要素，其中 Quina 成分较薄（仅少量基纳式刮器），故天华洞主要约束的是阶地的年代框架，而非"Quina 技术的年代"；后者目前仍以龙潭为可靠锚点。

# Materials and methods

## 遗址调查与筛选标准

## Raw material composition and electivity

Raw-material selection was quantified with Jacobs' electivity index *D* [@jacobs1974], a modification of Ivlev's index that is independent of the relative abundance of the resources:

$$D = \frac{r - p}{\,r + p - 2\,r\,p\,}$$

where $r$ is the proportion of a raw material among the *used* tools and $p$ is its proportion in the *available* basin survey. *D* ranges from $-1$ (complete avoidance) to $+1$ (complete selection), with $0$ indicating use in proportion to availability. *D* was computed for each raw material in each Quina scraper assemblage (SC_Quina, LT_Quina) against the basin availability. Materials present in the tools but absent from the basin survey (e.g., andesite, hornfels) take $D = +1$ and are interpreted as evidence of non-local procurement; materials present in the basin but absent from the tools take $D = -1$.

## Scraper morphometric comparison

## Quina修理产品的技术类型分析

## Reproducibility and open materials

# Results

## Quina遗址的景观分布格局

## 原料经济及物理性质

区域原料调查显示，砂岩是盆地内的主要原料，粗面岩次之。而这种原料分布情况与标本的原料构成存在差异，在地表采集Quina刮削器中，粗面岩占主导，砂岩的使用极其有限，这一现象指示了原料可得性和实际使用之间不匹配，指示古人类具有选择性。为表征这一选择性，我们计算了Jacobs选择性指数，结果表明，粗面岩具有强烈的正向选择性（D = 0.97），而砂岩则具有负向选择性（D = -0.98）。想理解这种原料偏好，需要从原料的性质解读。我们计算了每件盆地内取样砾石长度、宽度和厚度的几何均值，结果表明，粗面岩的尺寸显著高于砂岩（U=16356.00, P=0.003）。从形态来看，板状（n=34, 26.4%）和不规则形态（n=39, 30.2%）的粗面岩占比较高（图），相较于尺寸较小、形态规则的砂岩，粗面岩更易于进行打制。

为了分析粗面岩的质地，我们对5块河道采集的砾石开展了磨片镜检和矿物能谱分析（图）。观察表明，粗面岩均呈斑状结构，其内部结构可分为斑晶和基质两大部分。斑晶以自形板柱状的钾长石为主，尺寸范围约0.3-5.0 mm，约占砾石整体的1%-10%。基质主要由钾长石微晶、绿泥石或蚀变的暗色矿物以及磁铁矿构成，这些矿物成分与脱玻化的玻璃质部分（\~50%）紧密结合，形成玻晶交织结构。这种结构性质使粗面岩的质地处于非晶质和隐晶质结构之间，断裂时容易产生贝壳状断口。由于玻晶交织结构中矿物晶体紧密结合，因此比起玻璃质原料（如黑曜岩），粗面岩的硬度更大，因此其剥片产品也更为耐用。上述观察结果表明，粗面岩的不仅质地均匀，利于产生边缘锋利的石片，并且硬度较大，使剥片产品的耐用性更高。

## 表征Quina刮削器

### 技术类型特征

从本文纳入xx件刮削器，在技术上展现出一致的概念，在毛坯生产、刃缘加工和分支化概念三个维度均符合Quina技术特征。

在毛坯生产方面，Quina技术通常采用交替剥坯的plan-secant方法，通常沿石核边缘执行侵入式打击，旨在剥取较厚，且呈不对称形态的石片。这种石片形态特征对Quina修理有特殊意义，厚且不对称的体积提供了较高的加工潜力，是Quina修理维护工具生命史的重要基础。在鹤庆、宾川盆地采集的Quina刮削器具有这种特征：多数Quina刮削器的毛坯存在石皮，且石皮主要位于刃缘对侧，多数情况为石皮back，此外，也有部分基纳刮削器采用cortical flake作为毛坯，导致其石皮在dorsal face全覆盖。少数Quina scraper没有石皮，但也存在由先前removal构成的back，因此具有不对称的毛坯形态。部分基纳刮削器保留毛坯台面（n=52, 34.9%），主要呈现宽阔且倾斜的特征，这体现在其较大的中值台面深度（13.9 mm）和平均IPA（122°）上。这些台面以素台面（n=39, 75.0%）为主，自然台面（n=7, 13.5%）和dihedral台面（n=6, 11.5%）占比较低。需要注意的是，在dihedral台面中有4件为talon à pan，具有与剥片轴正交的平行剥片痕迹。在工具组合中，共53件（31.9%）基纳刮削器在毛坯背面保留了可识别方向的片疤。其中，近端单向剥片（n=29, 54.7%）的标本数量最多，其次为侧向剥片（n=13, 24.5%），其余背疤模式类型较少，包括对向（n=6, 11.3%）、正交（n=3, 5.7%）和向心（n=2, 3.8%）。

在刃缘修理方面，Quina刮削器最具特色的是再修理策略，为维持刃缘的体积构型，Quina修理通常呈现出独特节奏：第一修理代为凸型剥离，其后为凹型剥离。这一特征在研究材料中具有突出表现：平均修理代为2.76，凸型修疤（平均xx个）和凹型修疤（平均xx个）均有出现，前者主要分布在第一修理代，后者分布在第2、3修理代。完全由凹型修疤构成的Quina 刮削器是存在的，但没有发现完全由凸型剥离构成的案例。虽然修理技术特征展现出一致的Quina概念，但内部变异性是存在的，从bordes类型学可以得到体现（表）。类型学变异反映出打制者在制作刮削器时，所历经的技术决策，可能受毛坯特征所驱动。我们使用GIUR和刃缘修理比例，在两个维度表征Quina刮削器的加工程度。中位GIUR为xx，反映修理普遍进深到毛坯的最大厚度；中位刃缘修理比例为xx，这与普遍存在的毛坯back是一致的，尽管如此，也有部分Quina scraper进行了整体周身加工，尤其体现在triple scrapers和limaces上。刃角（Mean = xx）在这里更多反映了加工程度，而非功能含义。这是由于难以测量Quina最后修理代的角度，因此仅能测量整体刃角。这一点得到了相关性分析的验证，刃角和GIUR、刃缘修理比例以及修理世代都呈显著的单调正相关。

再修理石片不仅进一步支持了Quina修理概念，更是体现了ramification概念，后者是典型Quina技术体系的另一重要维度。再修理石片通常扁圆，侧轮廓多呈凸起的拱形，背面近端处保留了先前的Quina修理痕迹（图）。其台面深度很小（Mean = xx），体现出边缘打击的特点。再修理石片的EPA平均为xx°，展现出比Quina刮削器刃角微小但显著的差异，这一点可能与地表遗址的采样偏差有关。再修理石片拥有锋利刃缘，具备功能潜力。此外，一些基纳刮削器展现出了“克拉克当凹口”式的再修理策略，以这种方式进行再修理会在基纳刮削器的刃缘处形成较大的凹型修疤，对应的再修理石片也具有较大的尺寸和台面，后者因此具有修理为工具的潜力。

### 技术一致性分析

为进一步说明地表采集标本的技术一致性，我们使用有地层和良好测年结果的longtan遗址作为锚点，选择发掘出土的Quina刮削器和Ordinary刮削器进行对比。为防止维度诅咒，我们选取最具代表性的6个技术变量进行整体对比分析。PERMANOVA和事后检验显示，longtan遗址和地表遗址的Quina刮削器在整体上无显著差异，而二者均与ordinary刮削器差异显著。为进一步考察哪些变量驱动了差异，我们对所选择的6个变量均进行显著性检验，结果表明，在个体变量水平上，Quina刮削器均无差异，而其与ordinary刮削器均存在差异，因此，地表采集标本和发掘出土标本的Quina技术特征是一致的，指向相同的技术概念。

# Discussion

# Conclusions

# CRediT author statement {.unnumbered}

# Declaration of competing interest {.unnumbered}

# Funding {.unnumbered}

# Data availability {.unnumbered}

# Acknowledgements {.unnumbered}

\newpage

# References {.unnumbered}

<!-- The reference list is inserted here for Word/HTML output rather than at the very end. -->

::: {#refs}
:::

\newpage

## Colophon {.unnumbered}

This report was generated on `r Sys.time()` using the following computational environment and dependencies:

```{r}
#| label: colophon
#| cache: false

if ("devtools" %in% installed.packages()) devtools::session_info()
```
