---
title: "The Middle Paleolithic Quina valleys in southeastern margin of the Tibetan Plateau"
author:
  - Peiyuan Xiao:
      correspondence: "no"
      orcid: 0009-0000-9733-5875
      institute:
        - ALPHA
        - UCAS
        - UW
  - Qijun Ruan:
      correspondence: "yes"
      orcid: 0009-0000-2143-5335
      institute:
        - YPICRA
   - Zhenxiu Jia:
      correspondence: "no"
      orcid: 0000-0002-7514-4514
      institute:
        - ALPHA
   - Marco Peresani:
      correspondence: "no"
      orcid: 0000-0001-6562-6336
      institute:
        - FERRARA
        - IGAG
   - Davide Delpiano:
      correspondence: "yes"
      institute:
        - FERRARA
  - Ben Marwick:
      correspondence: "yes"
      email: bmarwick@uw.edu
      orcid: 0000-0001-7879-4531
      institute:
        - UW
# <!-- TODO: update the author list, ORCIDs and affiliations for THIS paper -->
institute:
  - ALPHA: Alpine Paleoecology and Human Adaptation Group (ALPHA Group), State Key Laboratory of Tibetan Plateau Earth System, Environment and Resources, Institute of Tibetan Plateau Research, Chinese Academy of Sciences, Beijing, China
  - UCAS: University of Chinese Academy of Sciences, Beijing, China
  - UW: Department of Anthropology, University of Washington, Seattle, WA, USA
  - YPICRA: Yunnan Provincial Institute of Cultural Relics and Archaeology, Kunming, China
  - FERRARA: Department of Human Studies, Prehistoric and Anthropological Science Unit, University of Ferrara, Ferrara, Italy
  - IGAG: Consiglio Nazionale delle Ricerche-Institute of Environmental Geology and Geoengineering, Laboratory of Palynology and Palaeoecology, Research Group on Vegetation, Climate and Human Stratigraphy, Milan, Italy
title-block-published: "Last updated"
date: now
date-format: long
format:
  docx:
    reference-doc: "../templates/template.docx"
crossref:
  fig-title: "Fig."
  fig-prefix: "Fig."
  tbl-title: "Table"
  tbl-prefix: "Table"
number-sections: true
execute:
  echo: false
  warning: false
  message: false
  comment: "#>"
  fig-dpi: 600
filters:
  - ../templates/scholarly-metadata.lua
  - ../templates/author-info-blocks.lua
  - ../templates/pagebreak.lua
bibliography: references.bib
csl: "../templates/elsevier-harvard.csl"
keywords:
  - Middle Paleolithic
  - Southeastern Tibetan Plateau
  - Quina technology
  - Quina valleys
abstract: |
  The Middle Paleolithic (~300–40 ka) was a pivotal period in human evolution, characterized by diverse lithic technologies. Conventional views have held that East Asia experienced slow technological development and lacked remarkable Middle Paleolithic innovations. Recent discoveries, however, demonstrate a more complex scenario, with distinctive Middle Paleolithic technologies identified, such as discoidal technology, Levallois technology and Quina technology. Here we present stone artifacts surface-collected from the Caifeng river and Sangyuan river in northwestern Yunnan province, geographically located in southeastern margin of the Tibetan Plateau. These artifacts mainly collected on the second and third river terraces. Diagnostic Quina technological elements have been identified, including plan-secant core reduction pattern, scalariform tool retouching, and branched reduction strategy. Our results demonstrate the existence of “Quina valleys” and expand the spatial range of Quina technological behavior in southwestern China. In addition, our study reinforces the technological diversity and complexity of the Chinese Middle Paleolithic.
editor_options:
  chunk_output_type: console
---

<!-- This is the format for text comments that will be ignored during rendering. Do not put R code in these comments because it will not be ignored. -->

Keywords: `r rmarkdown::metadata$keywords`

```{r}
#| label: setup
#| include: false

library(tidyverse)
library(here)

```

```{=html}
<!-- Highlights: Elsevier requires 3–5 bullet points, each ≤ 85 characters (incl. spaces).
     These are submitted as a separate file at submission; kept here for drafting. -->
```

# Highlights {.unnumbered}

- 

- 

- 

- 

- 

# Introduction

旧石器时代中期是人类演化至关重要的时期，这一阶段不仅人群构成复杂，且在技术文化上也展现了极高的多样性。但是，这些多样性的技术体系的驱动因素，即究竟代表了不同文化传统，或是古人类对环境的响应，始终是学界长期关注的重要议题。这一议题引发了莫斯特争论，不同学者分别就文化传统、居址功能、环境塑造等维度，对西欧莫斯特工业的变异性进行解释。其中，基纳型莫斯特是讨论争议的核心之一。

基纳技术体系不仅是多样化的旧石器中期工业中最具辨识度的技术体系之一，也通常与特殊的生计策略和环境适应相关联，代表一种非常独特且灵活的技术-经济概念。基纳体系的特征主要包含三个维度：在剥片策略，基纳石核主要以在近平行和secant的两个表面，进行交替且连续的剥离；通过侵入式剥片迅速提取石核的可用体积。体现在毛坯上，基纳石片通常具有较大的厚度和不对称的截面形态，通常一侧是锋利边缘而另一侧是较厚back。这种体积构型能够承受多次再修理和循环利用，是支持Quina修理的关键基础。在刃缘修理层面，基纳修理策略具有以下特点：其一，打制者通过对工具功能刃缘持续地进行再修理和维护，从而产生阶梯状的多层修疤；其二，打制者在不同的再修理阶段采用不同的打制方式。具体来说，在再修理的初始阶段，打制者通常使用软锤锤击剥下尺寸较大的再修理石片，从而在基纳刮削器的刃缘上产生凸型修疤（Convexity scar），使刃口构成“平-凸”形态，能够为后续加工和维护刃缘提供足够的体积空间；接下来，打制者通常使用硬锤在刃缘的边缘处进行连续地再修理，形成尺寸较小的再修理石片和具有阶梯状尾端形态的凹型修疤（Concavity scar），产生“平-凹”形刃口，以维持刃缘的功能性。维护刃缘产生的再修理石片也通常具有直接使用的潜力，在一些情况下，甚至可能对这些再修理石片进行修理，使其转化为工具。这也体现了Quina概念的第三个维度，即ramification。同样地，ramification也体现在对Quina石片的利用方式上，除制作Quina刮削器外，这些大尺寸的石片还可以直接用以剥取小型石片，即Core-on-flake。

由于Quina体系剥坯序列的高效性、高强度的工具维护策略和ramification的灵活性，被较一致地关联到一种特定的生计策略和环境背景中。通常认为，Quina与高群体流动性有关。这通常反映在动物考古学证据上：Quina遗址通常与种群单一的季节性迁徙型动物群为主，如驯鹿。生计活动所必需的规划也体现在聚落组织上，即在主要营地周边形成专门化的猎杀地点。这种情景也通常与开阔、资源斑块化的景观背景相关联，大多数基纳组合集中分布于西欧和南欧，时间大致位于 MIS 4 至 MIS 3 初期之间，这是个气候剧烈振荡的时期。在西亚，也有Quina修理的证据，通常出现在Achealean-Yabrudian的背景中，年代可早至MIS 11。但是，不论是Quina技术体系，还是单独Quina修理特征，在旧大陆东侧都是长期缺失的。

东亚的旧石器时代中期长期存在争议。旧有观点认为，东亚的旧石器技术长期稳定，在旧石器时代晚期以前未出现革新性变化，因此认为东亚不存在旧石器时代中期技术。近年来，越来越多的发现表明中国地区在中期阶段存在革新性且多样化的石器技术，如灵井遗址（125-90 ka）的盘状技术、金斯太遗址和观音洞遗址的勒瓦娄哇技术。Quina技术在龙潭遗址被识别，系东亚首个性质明确、经发掘、有测年、已发表的完整的Quina体系。更重要的是，龙潭遗址可能并非孤例，自 2010 年以来，在龙潭遗址所处的黄坪盆地与相邻的宾川盆地的河流阶地上，已发现多处含 Quina 特征石制品的地表遗址。这暗示青藏高原东南缘可能存在一个区域性的 Quina 技术群体。因此，这或许指示了东亚的Quina体系在青藏高原东南缘是一种区域的技术现象。

青藏高原东南缘，或者说横断山脉地区，具有显著的海拔梯度、丰富的地貌单元、多样的气候特征，是现代全球生物多样性的热点区域。黄坪盆地、宾川盆地所处的地貌位置，属于金沙江流域的干热断陷河谷。这里由于受到高海拔、季风影响，表现出季节性干旱的气候，和植被开阔的环境。这种地质环境特征，不仅与欧洲 Quina 遗址所处的的温带、冰缘环境不同，也与中国其他报道旧石器中期技术的地区存在显著差别。

在此，我们对青藏高原东南缘的黄坪盆地和宾川盆地发现基纳遗存开展研究。我们对遗址的景观分布模式、原料可供性、以及选择Quina体系最具特征的Quina修理产品，即Quina刮削器和再修理石片进行综合分析。我们想回答两个问题：1.这是否是一个真实、连贯的区域 Quina 现象？这些地表组合在技术上是否一致地符合同一个 Quina 概念，从而值得作为区域实体来识别？；2.为什么 Quina 会出现在这种环境地质背景下？

# 区域地质与古环境背景

研究区位于青藏高原东南缘、横断山脉南段、金沙江流域。受近南北向断裂系统的控制，玉龙雪山、点苍山等山体相对抬升，其间则形成丽江、鹤庆、大理、宾川等一系列南北向展布的山间断陷盆地（An et al., 2011；Li and Rioual, 2015）。这些盆地受广泛考古调查，发现了一系列旧石器时代中期和晚期的遗址。本文所讨论的遗址群集中分布于其中两个盆地：鹤庆黄坪盆地与宾川盆地。两盆地均属金沙江水系干热河谷气候类型：受印度季风与西南暖湿气流影响，干湿季分明、光照充沛，现代植被以旱生稀树灌丛为主（何永彬等，2000；杨济达等，2016）。这两个盆地发现的Quina技术在这片区域中是独特的，与附近的剑川盆地中，同处旧石器时代中期阶段的蝙蝠洞遗址展现出的石器技术差异较大。

因属金沙江水系，流经盆地河流均为金沙江支流：鹤庆黄坪侧为财丰河；宾川侧为桑园河及其支流炼洞河，形成三个河谷盆地。石制品原料主要为粗面岩，该类原料在景观中丰度较高，这也与区域地质背景有关，区域地质图显示，黄坪盆地西侧广泛出露二叠系火山岩，而其东侧则以三叠系沉积岩为主。宾川盆地则主要被第四系沉积物覆盖，二叠系基岩仅局部出露。结合地层对比，这些二叠系火山岩大体相当于瓜德鲁普统末期至乐平统早期的玄武岩组/峨眉山玄武岩序列，主要包括玄武岩、粗面安山岩及凝灰岩等岩性，可能是研究区石制品原料的重要原生来源。

龙潭和天华洞遗址是研究区域内有明确测年结果的遗址。龙潭遗址分四个地层，其中第三层为原生文化层，OSL年代为距今约60-50 ka。天华洞遗址文化层距今约90-40 ka。这一年代用以约束地表采集品的最小年代。

离遗址区最近的具有良好古气候数据的是鹤庆盆地。鹤庆盆地保存有亚洲季风区最长、最连续的陆相沉积序列之一。鹤庆与遗址所在的河流阶地，实为同一构造过程的两个侧面。在断裂系统作用下，玉龙雪山持续抬升、盆地相对沉降（Li and Rioual, 2015）；古鹤庆湖约在 129.8 ka 由封闭体系转为开放体系（An et al., 2011；Li and Rioual, 2015）。此后，源自玉龙雪山（5596 m）冰川的漾弓河切入盆地、汇入金沙江（Kong et al., 2009）；玉龙雪山一带的冰碛年代显示 MIS 3 前后存在显著冰进（约 47 ka；Kong et al., 2009），冰川融水由此影响湖泊的水量与水质。至约 35 ka，硅藻因数量过少而无法计数，指示古湖此时已显著变浅乃至趋于排干（Li and Rioual, 2015）。古湖的排干与河流的下切是同一抬升-切割过程的产物：正是这一过程塑造了财丰河、桑园河、炼洞河等沿岸的多级河流阶地——也就是本文 Quina 遗址所赖以保存的地貌载体。这一构造-地貌链条，把鹤庆的古气候档案与古人类实际占据的景观在物理上连接了起来。盆地中心钻取的 Heqing-2002 岩芯长达 665.83 m，记录了过去约 2.78 Ma 的植被与季风演化（Xiao et al., 2010；An et al., 2011）。由于研究区恰处印度季风与东亚季风的过渡地带，这套湖相序列对**印度夏季风（ISM）**的强弱变化高度敏感，是重建区域古气候的关键档案。需要明确指出的是，上述湖相岩芯取自鹤庆盆地北部沉积中心（约 26°33′–26°35′N、100°10′–100°11′E、海拔约 2190 m；Yang et al., 2025；Li and Rioual, 2015），与本文研究区的黄坪盆地与宾川盆地（约 26°00′–26°02′N、海拔约 1540–1810 m）相距约 60 km、高差约 650 m，分属同一断陷系统内的不同次级单元。因此，本文将鹤庆湖相记录作为区域级 ISM 信号加以引用，用以约束遗址占据所处的区域气候背景，而非指向遗址占据的绝对气候环境。

在轨道尺度上，基于 PT2 岩芯地球化学与环境磁学代用指标重建的 ISM 序列可划分为四个阶段（Yang et al., 2025）：阶段 I（184–131 ka）ISM 偏弱、气候偏干；阶段 II（131–69 ka）ISM 增强、降水增多；阶段 III（69–57 ka，对应 MIS 4）重新转干；阶段 IV（57–25 ka，对应 MIS 3）整体偏湿，但被频繁的强干旱事件打断。轨道尺度上的 ISM 变化主要受北半球夏季日照（NHSI）驱动，并与大西洋经向翻转环流（AMOC）在岁差频率上耦合；这一耦合关系在小白龙石笋记录与多支海洋 SST 记录中得到独立验证（Xu et al., 2025）。在千年尺度上，鹤庆 PT2 岩芯的高/低矫顽力磁组分比值（C/A）揭示出六次弱 ISM 事件（44–43、37–36.5、30–29、23–22、16–14.5、13–11.9 ka），分别对应北大西洋的 Heinrich 冷期 HS5–HS1 与新仙女木事件（YD）（Hou et al., 2026）。其中，数次事件落在遗址占据窗口之内。鹤庆记录与小白龙石笋（Cai et al., 2006, 2015）及低纬海洋 SST 记录的一致性，表明这是一个亚大陆尺度的季风信号，而非局地异常。综合而言，遗址占据的时段正落在 MIS 4 向 MIS 3 的过渡期，这是一个 ISM 总体回升、但被频繁千年尺度干旱事件强烈扰动的不稳定、季节性强化的气候背景。

龙潭是唯一兼具绝对测年与遗址内古环境代用记录者，可为整个遗址群提供局地参照，并用以验证其是否与区域气候背景相吻合。龙潭遗址孢粉分析显示出由相对干旱/开阔，经针叶林（松-铁杉）扩张，再到草本增多、林地退缩的开阔化序列；含 Quina 组合的第 3 层恰跨越针叶林向开阔环境的转变，表明古人类占据于一个开阔、镶嵌且趋于开阔化的景观之中（具体孢粉带划分以原文为准）。这与由区域湖相记录得出的"MIS 4–3 过渡、不稳定、季节性强化"背景相互吻合。

# Materials and methods

## 遗址调查与筛选标准

## 原料调查与分析方法

Raw material selection was quantified with Jacobs' electivity index *D* [@jacobs1974], a modification of Ivlev's index that is independent of the relative abundance of the resources:

$$D = \frac{r - p}{\,r + p - 2\,r\,p\,}$$

where $r$ is the proportion of a raw material among the *used* tools and $p$ is its proportion in the *available* basin survey. *D* ranges from $-1$ (complete avoidance) to $+1$ (complete selection), with $0$ indicating use in proportion to availability. *D* was computed for each raw material in each Quina scraper assemblage (SC_Quina, LT_Quina) against the basin availability. Materials present in the tools but absent from the basin survey (e.g., andesite, hornfels) take $D = +1$ and are interpreted as evidence of non-local procurement; materials present in the basin but absent from the tools take $D = -1$.

## Quina修理产品的技术类型分析

## Reproducibility and open materials

Computational reproducibility remains an ongoing challenge in archaeological science, yet it is essential for the credibility and cumulative progress of quantitative research [@marwickComputationalReproducibilityArchaeological2017; @marwickOpenScienceArchaeology2017]. To support reproducibility and re-use, all materials necessary to reproduce the analyses presented here are provided in version-controlled online repository at OSF. These materials include the complete R and Python scripts used for all analyses and visualizations, and the raw datasets underlying all reported results. The repositories are organized following established best practices for research compendia, with a logical folder structure and relative file paths that allow all code to be executed without manual modification. All figures, tables, and statistical results presented in this paper can therefore be independently reproduced from these materials.

# Results

## Quina遗址的景观分布格局与原料经济

Quina遗址在两盆地内沿河分布。在黄坪盆地，遗址分布在河流阶地的第二和三级。在宾川盆地，遗址在二-四阶地都有分布。从遗址与河道间的直线距离来看，桑园河、炼洞河与财丰河三个区域总体较低，中值距离为 604.0 m。采用 Kruskal-Wallis 检验比较不同位置的遗址-河流距离，结果显示无显著性差异（basin：p=0.23； valley： p=0.124）。这一检验结果也从侧面反映了桑园河区域的原料分布模式可能与炼洞河和财丰河相似，同样有利于古人类获取原料。从石皮特征来看，古人类主要使用河滩砾石作为原料，而非基岩露头。而原料调查显示，石制品主要使用的粗面岩在三个河流的河漫滩均有分布。因此，我们使用遗址到河流的欧氏距离作为距离石料源的代理，而非使用遗址距离粗面岩基岩的距离。

从地质背景来看，黄坪盆地西侧以二叠系玄武岩组为主，东侧以三叠系沉积岩为主。而宾川盆地则主要为第四系沉积，二叠系露头虽然也有，但是范围有限。从这一方面来说，黄坪盆地的原料应该更加丰富。那么原料组成会不会因为因为这个而变化呢？区域原料调查显示，砂岩是采样点的主要原料，粗面岩次之。我们使用PERMANOVA检验不同流域采样点和石制品的原料组成情况。采样点的结果呈现出显著的空间异质格局。采样点解释原料组成变异10.8%，且显著（p=0.001）。层级PERMANOVA表明，采样点的这种差异实际上来源于不同河谷（p=0.001）。而石制品PERMANOVA的结果显示，不管是不同盆地（R2=0.004， P=0.54）还是流域（R2=0.005， P=0.75），石制品原料组成高度统一，表明Quina刮削器的原料利用未呈现空间分化，而是高度一致的粗面岩选择偏好。这与采样点的调查结果展现出显著对比。为进一步表征这一选择性，我们也计算了Jacobs选择性指数，结果表明，粗面岩具有强烈的正向选择性（D = 0.97），而砂岩则具有强烈的负向选择性（D = -0.98）。

想理解这种原料偏好，需要从原料的性质解读。我们计算了每件盆地内取样砾石长度、宽度和厚度的几何均值，结果表明，粗面岩的尺寸显著高于砂岩（U=16356.00, P=0.003）。从形态来看，板状（n=34, 26.4%）和不规则形态（n=39, 30.2%）的粗面岩占比较高（图），相较于尺寸较小、形态规则的砂岩，粗面岩更易于进行打制。为了分析粗面岩的质地，我们对5块河道采集的砾石开展了磨片镜检和矿物能谱分析（图）。观察表明，粗面岩均呈斑状结构，其内部结构可分为斑晶和基质两大部分。斑晶以自形板柱状的钾长石为主，尺寸范围约0.3-5.0 mm，约占砾石整体的1%-10%。基质主要由钾长石微晶、绿泥石或蚀变的暗色矿物以及磁铁矿构成，这些矿物成分与脱玻化的玻璃质部分（\~50%）紧密结合，形成玻晶交织结构。这种结构性质使粗面岩的质地处于非晶质和隐晶质结构之间，断裂时容易产生贝壳状断口。由于玻晶交织结构中矿物晶体紧密结合，因此比起玻璃质原料（如黑曜岩），粗面岩的硬度更大，因此其剥片产品也更为耐用。上述观察结果表明，粗面岩的不仅质地均匀，利于产生边缘锋利的石片，并且硬度较大，使剥片产品的耐用性更高。

## 表征Quina刮削器

### 技术类型特征

从本文纳入xx件刮削器，在技术上展现出一致的概念，在毛坯生产、刃缘加工和分支化概念三个维度均符合Quina技术特征。

在毛坯生产方面，Quina技术通常采用交替剥坯的plan-secant方法，通常沿石核边缘执行侵入式打击，旨在剥取较厚，且呈不对称形态的石片。这种石片形态特征对Quina修理有特殊意义，厚且不对称的体积提供了较高的加工潜力，是Quina修理维护工具生命史的重要基础。在鹤庆、宾川盆地采集的Quina刮削器具有这种特征：多数Quina刮削器的毛坯存在石皮，且石皮主要位于刃缘对侧，多数情况为石皮back，此外，也有部分基纳刮削器采用cortical flake作为毛坯，导致其石皮在dorsal face全覆盖。少数Quina scraper没有石皮，但也存在由先前removal构成的back，因此具有不对称的毛坯形态。部分基纳刮削器保留毛坯台面（n=52, 34.9%），主要呈现宽阔且倾斜的特征，这体现在其较大的中值台面深度（13.9 mm）和平均IPA（122°）上。这些台面以素台面（n=39, 75.0%）为主，自然台面（n=7, 13.5%）和dihedral台面（n=6, 11.5%）占比较低。需要注意的是，在dihedral台面中有4件为talon à pan，具有与剥片轴正交的平行剥片痕迹。在工具组合中，共53件（31.9%）基纳刮削器在毛坯背面保留了可识别方向的片疤。其中，近端单向剥片（n=29, 54.7%）的标本数量最多，其次为侧向剥片（n=13, 24.5%），其余背疤模式类型较少，包括对向（n=6, 11.3%）、正交（n=3, 5.7%）和向心（n=2, 3.8%）。

在刃缘修理方面，Quina刮削器最具特色的是再修理策略，为维持刃缘的体积构型，Quina修理通常呈现出独特节奏：第一修理代为凸型剥离，其后为凹型剥离。这一特征在研究材料中具有突出表现：平均修理代为2.76，凸型修疤（平均xx个）和凹型修疤（平均xx个）均有出现，前者主要分布在第一修理代，后者分布在第2、3修理代。完全由凹型修疤构成的Quina 刮削器是存在的，但没有发现完全由凸型剥离构成的案例。虽然修理技术特征展现出一致的Quina概念，但内部变异性是存在的，从bordes类型学可以得到体现（表）。类型学变异反映出打制者在制作刮削器时，所历经的技术决策，可能受毛坯特征所驱动。我们使用GIUR和刃缘修理比例，在两个维度表征Quina刮削器的加工程度。中位GIUR为xx，反映修理普遍进深到毛坯的最大厚度；中位刃缘修理比例为xx，这与普遍存在的毛坯back是一致的，尽管如此，也有部分Quina scraper进行了整体周身加工，尤其体现在triple scrapers和limaces上。刃角（Mean = xx）在这里更多反映了加工程度，而非功能含义。这是由于难以测量Quina最后修理代的角度，因此仅能测量整体刃角。这一点得到了相关性分析的验证，刃角和GIUR、刃缘修理比例以及修理世代都呈显著的单调正相关。

再修理石片不仅进一步支持了Quina修理概念，更是体现了ramification概念，后者是典型Quina技术体系的另一重要维度。再修理石片通常扁圆，侧轮廓多呈凸起的拱形，背面近端处保留了先前的Quina修理痕迹（图）。其台面深度很小（Mean = xx），体现出边缘打击的特点。再修理石片的EPA平均为xx°，展现出比Quina刮削器刃角微小但显著的差异，这一点可能与地表遗址的采样偏差有关。再修理石片拥有锋利刃缘，具备功能潜力。此外，一些基纳刮削器展现出了“克拉克当凹口”式的再修理策略，以这种方式进行再修理会在基纳刮削器的刃缘处形成较大的凹型修疤，对应的再修理石片也具有较大的尺寸和台面，后者因此具有修理为工具的潜力。

### 技术一致性分析

为进一步说明地表采集标本的技术一致性，我们使用有地层和良好测年结果的longtan遗址作为锚点，选择发掘出土的Quina刮削器和Ordinary刮削器进行对比。为防止维度诅咒，我们选取最具代表性的6个技术变量进行整体对比分析。PERMANOVA和事后检验显示，longtan遗址和地表遗址的Quina刮削器在整体上无显著差异，而二者均与ordinary刮削器差异显著。为进一步考察哪些变量驱动了差异，我们对所选择的6个变量均进行显著性检验，结果表明，在个体变量水平上，Quina刮削器均无差异，而其与ordinary刮削器均存在差异，因此，地表采集标本和发掘出土标本的Quina技术特征是一致的，指向相同的技术概念。上述检验的是多元质心位置，而在离散度方面，PERMDISP指示其仍然无显著差异（p = 0.53）。离散度在逐变量层面上也均不显著。我们也进行了敏感性分析，剔除掉龙潭遗址的标本再进行检验，结果仍不显著，说明其技术同质性不受龙潭遗址驱动，而是整体现象。

为理解技术变异是否受景观驱动，我们选择几项景观指标进行PERMANOVA检验和相关性分析：遗址-河道最近距离；地貌位置；遗址规模；盆地，即将宾川和黄坪盆地拆分进行对比。结果显示，在这些景观水平上，技术仍未展现出显著的变异结构。

# Discussion

研究区域存在一致的Quina技术，这在原料经济、技术类型、定量对比、甚至景观层面都得到了支持。在原料经济方面，对粗面岩和选择偏好是显而易见的，不论是在地表采集还是对于Longtan遗址而言。而进一步证明的是，整个遗址景观中，不同区域的采样点均显示出以砂岩为主的原料构成，尽管在空间上存在有限差异，这更可能与区域地质构造有关，炼洞河、财丰河的粗面岩丰度更高，在地质上也更接近二叠系火山岩地质区。即便如此，石制品原料仍展现出对粗面岩的强烈偏好，并且不存在景观层面的变异。在技术类型层面，研究区内的Quina刮削器是具备一切特征，厚度较大的毛坯、石皮或removal背部、多代修理、凸型片疤和凹型片疤的节奏式出现等，以及加工过程的直接产物，再修理石片，这些均符合Quina技术的经典定义。更为重要的是，与Longtan遗址已发表成果相比，地表采集品在多个变量维度上均不显示显著差异。而在景观层面，技术特征、消减程度等均未展现出异质结构。种种证据表明，研究区的这些石制品，不仅均属于一致的Quina技术产品，更是可能反映了同一个技术群体的长期占据行为。因此，对于在东亚出现的这一独特Quina现象，我们将其称之为东亚的Quina valley，以表征其区域技术性质。

这一区域技术现象的意义还在于为Longtan的案例提供了区域证据。有评论指出，Longtan的Quina技术性质诊断可能有误。他们的一个论点就是Longtan作为与欧洲间隔如此远的孤例（需核实）。而Quina valleys则为Longtan提供了更多的证据。这些地表遗址，虽然无法确定具体年代，但已经证明了从原料、毛坯选择、加工模式和加工程度各个维度，均展现出一致的技术概念，指示与longtan共享相同的操作链。因此，以Longtan为代表的东亚Quina概念，至少在横断山脉而言，是一个区域性的技术实体。指向了一个使用与欧洲Quina可对比的技术行为的人群。

目前来说，虽然共享相同的技术行为，但仍然很难将其与文化人群建立关联。因此，更适合在环境适应角度理解Quina valley。欧洲的Quina遗址已有良好研究，其年代主要集中在MIS 4-MIS 3早期，主要对应干冷气候、苔原生境，以及以驯鹿为主的冷型季节性迁徙动物群。而在东亚，不管是鹤庆盆地的区域尺度古环境背景，还是Longtan遗址的局部古环境重建，均指示这一区域 ISM 总体回升、但被频繁千年尺度干旱事件强烈扰动的不稳定、季节性强化的气候背景；Longtan遗址的局部孢粉信号指示了开阔的林地环境。因此，不论是欧洲还是东亚，Quina遗址的环境背景均存在相似性。此外，原料本身也为Quina在东亚的出现提供了基础，虽然与欧洲以燧石为主不同，但粗面岩在Quina valleys的背景下，已经是最具有良好可预测断裂性质的原料，并且在景观内具备良好的可获得性。也就是说，虽然原料、环境均有差异，但适应逻辑是相似的，这也说明了为什么在相隔如此远的不同区域产生相似的技术概念是不奇怪的。即便如此，目前也无法完全排除技术传播的可能性。即使西欧是Quina遗址的核心区，但近期在意大利的发现也不断扩充Quina的边界，因此我们在此只进行以环境适应为视角的解读，对趋同和文化传播问题保持开放。

本研究也存在局限性。由于使用地表遗址，因此无法建立区域性年代框架。由于没有纳入石核，因此对剥片策略的仅能通过Quina 刮削器的毛坯特征进行局部反映。宾川盆地缺少古气候数据，仅能引用鹤庆和黄坪盆地的数据作为区域级背景。因此，未来的工作需要研究天华洞遗址，也需要在宾川盆地寻找原生地层，从而建立可靠的区域性年代框架。

# Conclusions

# CRediT author statement {.unnumbered}

# Declaration of competing interest {.unnumbered}

# Funding {.unnumbered}

# Data availability {.unnumbered}

# Acknowledgements {.unnumbered}

\newpage

# References {.unnumbered}

<!-- The reference list is inserted here for Word/HTML output rather than at the very end. -->

::: {#refs}
:::

\newpage

## Colophon {.unnumbered}

This report was generated on `r Sys.time()` using the following computational environment and dependencies:

```{r}
#| label: colophon
#| cache: false

if ("devtools" %in% installed.packages()) devtools::session_info()
```
