---
title: "The Middle Paleolithic Quina valleys in southeastern margin of the Tibetan Plateau"
author:
  - Peiyuan Xiao:
      correspondence: "no"
      orcid: 0009-0000-9733-5875
      institute:
        - ALPHA
        - UCAS
        - UW
  - Qijun Ruan:
      correspondence: "yes"
      orcid: 0009-0000-2143-5335
      institute:
        - YPICRA
   - Zhenxiu Jia:
      correspondence: "no"
      orcid: 0000-0002-7514-4514
      institute:
        - ALPHA
   - Marco Peresani:
      correspondence: "no"
      orcid: 0000-0001-6562-6336
      institute:
        - FERRARA
        - IGAG
   - Davide Delpiano:
      correspondence: "yes"
      institute:
        - FERRARA
  - Ben Marwick:
      correspondence: "yes"
      email: bmarwick@uw.edu
      orcid: 0000-0001-7879-4531
      institute:
        - UW
# <!-- TODO: update the author list, ORCIDs and affiliations for THIS paper -->
institute:
  - ALPHA: Alpine Paleoecology and Human Adaptation Group (ALPHA Group), State Key Laboratory of Tibetan Plateau Earth System, Environment and Resources, Institute of Tibetan Plateau Research, Chinese Academy of Sciences, Beijing, China
  - UCAS: University of Chinese Academy of Sciences, Beijing, China
  - UW: Department of Anthropology, University of Washington, Seattle, WA, USA
  - YPICRA: Yunnan Provincial Institute of Cultural Relics and Archaeology, Kunming, China
  - FERRARA: Department of Human Studies, Prehistoric and Anthropological Science Unit, University of Ferrara, Ferrara, Italy
  - IGAG: Consiglio Nazionale delle Ricerche-Institute of Environmental Geology and Geoengineering, Laboratory of Palynology and Palaeoecology, Research Group on Vegetation, Climate and Human Stratigraphy, Milan, Italy
title-block-published: "Last updated"
date: now
date-format: long
format:
  docx:
    reference-doc: "../templates/template.docx"
crossref:
  fig-title: "Fig."
  fig-prefix: "Fig."
  tbl-title: "Table"
  tbl-prefix: "Table"
number-sections: true
execute:
  echo: false
  warning: false
  message: false
  comment: "#>"
  fig-dpi: 600
filters:
  - ../templates/scholarly-metadata.lua
  - ../templates/author-info-blocks.lua
  - ../templates/pagebreak.lua
bibliography: references.bib
csl: "../templates/elsevier-harvard.csl"
keywords:
  - Middle Paleolithic
  - Southeastern Tibetan Plateau
  - Quina technology
  - Quina valleys
abstract: |
  The Middle Paleolithic (~300–40 ka) was a pivotal period in human evolution, characterized by diverse lithic technologies. Conventional views have held that East Asia experienced slow technological development and lacked remarkable Middle Paleolithic innovations. Recent discoveries, however, demonstrate a more complex scenario, with distinctive Middle Paleolithic technologies identified, such as discoidal technology, Levallois technology and Quina technology. Here we present stone artifacts surface-collected from the Caifeng river and Sangyuan river in northwestern Yunnan province, geographically located in southeastern margin of the Tibetan Plateau. These artifacts mainly collected on the second and third river terraces. Diagnostic Quina technological elements have been identified, including plan-secant core reduction pattern, scalariform tool retouching, and branched reduction strategy. Our results demonstrate the existence of “Quina valleys” and expand the spatial range of Quina technological behavior in southwestern China. In addition, our study reinforces the technological diversity and complexity of the Chinese Middle Paleolithic.
editor_options:
  chunk_output_type: console
---

<!-- This is the format for text comments that will be ignored during rendering. Do not put R code in these comments because it will not be ignored. -->

Keywords: `r rmarkdown::metadata$keywords`

```{r}
#| label: setup
#| include: false

library(tidyverse)
library(here)

```

```{=html}
<!-- Highlights: Elsevier requires 3–5 bullet points, each ≤ 85 characters (incl. spaces).
     These are submitted as a separate file at submission; kept here for drafting. -->
```

# Highlights {.unnumbered}

- 

- 

- 

- 

- 

# Introduction

旧石器时代中期是人类演化历程中的关键阶段。这一时期不仅古人群构成复杂，技术文化也呈现出高度的多样性。然而，驱动这种技术多样性的根本因素究竟是什么？这些技术差异究竟反映了彼此独立的文化传统，还是古人类对不同环境条件的适应性响应？长期以来，这一问题始终是旧石器考古学研究的核心议题。在西欧莫斯特工业（Mousterian）的研究中，这一争论表现得尤为突出，即所谓的“莫斯特争论”（Mousterian Debate）。针对莫斯特工业的技术变异，不同学者分别从文化传统、遗址功能、原料条件以及石制品消减程度等角度提出了不同解释。其中，基纳（Quina）型莫斯特工业正是这场争论的核心议题之一。

基纳（Quina）是旧石器时代中期众多技术体系中最具辨识度的工业之一，代表着一种独特而灵活的技术—经济概念。其诊断性特征可概括为三个相互关联的维度。首先是剥坯策略。基纳石核在两个近乎平行且相互交替的剥片面上连续剥片，通过侵入式打击快速消减石核体积，其主要目标是生产厚度较大、横截面不对称的石片。这类石片通常具有一侧锋利刃缘、另一侧较厚“背”（back）的形态特征。正是这种不对称的体积构型，为工具的持续再修理与循环利用提供了物质基础。其次是刃缘修理，即基纳修理策略（Quina retouch）。其最显著的特点在于对工具功能刃缘进行持续维护，并在不同修理阶段呈现出规律性的修理节奏。在修理早期，通常剥离尺寸较大的再修理石片，在刃缘形成凸型修疤（convexity scar），构成“平—凸”形刃口，为后续修理保留充足的体积空间。随着修理不断进行，再修理逐渐集中于刃缘边缘，形成尺寸较小、尾端呈阶梯状的凹型修疤（concavity scar），构成“平—凹”形刃口，以持续维持工具的使用性能。第三个特征是分支化（ramification）。刃缘维护过程中产生的再修理石片本身往往具有锋利刃缘，具备直接使用的潜力，在部分情况下还会被进一步加工为工具。同样，基纳石片除被加工成刮削器外，其较大的体积也可作为石核继续剥取小型石片，即石片石核（core-on-flake）。剥坯策略的高效率、刃缘维护的高强度以及分支化利用的灵活性，共同构成了基纳独特的技术—经济逻辑。

基纳技术体系通常与特定的生计策略及环境背景密切相关。大量研究认为，其形成与较高的群体流动性密不可分，这一点也得到了动物考古学证据的支持。基纳遗址出土的动物群通常以单一种群、具有季节性迁徙行为的动物为主，如驯鹿（Delpech, 1996；Castel et al., 2017）。与此相对应，基纳人群的居址组织往往表现为以主要营地为中心，并围绕其分布若干专门化的猎杀地点。从更宏观的景观尺度来看，基纳组合通常分布于开阔、林地稀少且资源呈斑块化分布的环境中（Delpech, 1996；Hiscock et al., 2009）。在这样的生态背景下，古人类采取季节性、高流动性的资源利用与工具供给策略（Hiscock et al., 2009；Delagnes & Rendu, 2011；Castel et al., 2017）。因此，能够反复维护、具有较长使用寿命的工具，成为适应该类生计模式的重要技术选择。目前，完整的基纳技术体系主要分布于西欧和南欧，年代大致集中于MIS 4至MIS 3早期，这一时期恰逢全球气候剧烈波动。在西亚也发现了具有基纳修理特征的石器组合，但通常出现于阿舍利—亚布鲁德（Acheulean–Yabrudian）工业背景中，其年代最早可追溯至MIS 11。这表明，基纳修理作为一种特定的技术行为能够在不同的时代和人群背景下反复出现，部分学者将其称为“Quina现象”。然而，值得注意的是，基纳技术体系在旧大陆东部长期缺乏明确证据。

东亚是否存在真正意义上的旧石器时代中期，长期以来一直是旧石器考古学研究中的核心争议之一。传统观点认为，东亚石器技术在整个旧石器时代长期保持相对稳定，直至旧石器时代晚期才出现具有突破性的技术革新，因此否认东亚存在与西欧相对应的旧石器时代中期。然而，近年来不断积累的考古发现逐渐改变了这一认识。越来越多的证据表明，中国在这一时期已经出现了具有创新性和多样性的石器技术体系，例如灵井遗址（约125–90 ka）的盘状石核技术，以及金斯太（47–35 ka）、观音洞（180–90 ka）等遗址发现的勒瓦娄哇技术。这些发现表明，东亚旧石器时代中期的技术面貌远比传统认识更为复杂。正是在这一背景下，距今约60–50 ka的龙潭遗址被识别出完整的基纳技术体系，成为东亚首个性质明确、经正式考古发掘、具有可靠年代学框架并完成系统报道的基纳遗址。这一发现不仅填补了基纳技术在旧大陆东部长期缺失的空白，也为重新认识东亚旧石器时代中期的技术演化提供了新的证据。更为重要的是，龙潭很可能并非孤立个案。自2010年以来，在龙潭所在的鹤庆—黄坪盆地及邻近的宾川盆地，多处河流阶地陆续发现了具有基纳技术特征的地表石制品组合。这些发现表明，基纳技术在青藏高原东南缘可能并非局限于单一遗址，而是代表了一种具有一定空间规模的区域性技术现象。

黄坪盆地与宾川盆地所在的青藏高原东南缘，即横断山脉地区，具有显著的海拔梯度、复杂的地貌单元以及多样的气候类型，是当今全球生物多样性最为丰富的热点区域之一。从地貌区位来看，这两个盆地属于金沙江流域的干热河谷地带，为典型的断陷型河谷系统。在高海拔地形与季风气候的共同作用下，该区域呈现出明显的季节性干旱特征，并形成以开阔景观为主的植被格局。这一环境背景不仅与欧洲基纳遗址所处的温带—冰缘环境存在显著差异，也有别于中国其他已报道旧石器时代中期技术组合的分布环境。然而，正是这种区域生态的特殊性，使龙潭及其周边的基纳遗址群尤为引人关注。一方面，基纳这一通常与开阔景观、季节性资源波动以及高流动性生计策略相关联的技术体系，出现在青藏高原东南缘的干热河谷环境中，其技术—环境关系及其驱动机制仍有待进一步探讨。另一方面，目前所发现的相关遗址均为地表石制品组合，缺乏绝对年代，是否能够构成一个连贯的区域性技术实体，仍有待进一步检验。

基于上述问题，本文旨在回答两个核心研究问题：其一，相关地表石制品组合在技术特征上是否具有一致性，从而能够作为一个独立的区域技术实体加以识别？其二，在特定的环境与地质背景下，基纳技术为何会在该区域出现？

为回答上述问题，本文聚焦于最具技术诊断特征基纳修理产品开展系统的技术分析，同时结合遗址的景观分布模式与原料可获得性进行综合考察。在研究范围与方法上需作如下说明。首先，由于研究对象主要为地表石制品组合，其缺乏可靠的绝对年代约束，龙潭与天华洞遗址的测年结果仅用于提供最低年代界限。其次，在解释框架上，本文采取审慎而开放的立场。青藏高原东南缘与欧洲及西亚地区在时空上相距遥远，将两者之间技术相似性直接归因于文化传播，目前尚缺乏充分证据支持。相较而言，在相似生态约束条件下产生技术趋同演化的解释更具可操作性。因此，本文主要从环境适应与技术组织的视角理解这一区域性基纳概念。

# 区域地质与古环境背景

研究区位于青藏高原东南缘横断山脉南段的金沙江流域。该区域受近南北向断裂系统控制，玉龙雪山、点苍山等山体持续相对抬升，其间则发育形成丽江、鹤庆、大理及宾川等一系列南北向展布的山间盆地（An et al., 2011；Li and Rioual, 2015）。在高山抬升与盆地断陷相间的构造背景下，并叠加印度季风与西南暖湿气流的共同影响，该区域形成了干湿季分明、日照充足的干热河谷气候环境，现代植被以耐旱的稀树灌丛为主（何永彬等，2000；杨济达等，2016）。本文所讨论的基纳遗址集中分布于其中两个盆地，即鹤庆的黄坪盆地与宾川盆地。两盆地分别由金沙江支流切割形成：黄坪盆地对应财丰河流域，宾川盆地则由桑园河及其支流炼洞河共同构成，形成多级河谷系统。这一地貌—地质格局对古人类资源利用方式具有重要制约作用，尤其体现在石料资源的空间分布上。从区域地质背景来看，两盆地在基岩组成上存在明显差异：黄坪盆地西侧广泛出露二叠系火山岩，东侧以三叠系沉积岩为主；宾川盆地则大部分被第四系松散沉积物覆盖，仅局部出露二叠系火山岩基底。火山岩序列包含玄武岩、凝灰岩及粗面岩等多种岩性类型，为古人类提供了重要且多样化的石料来源。

古气候条件对于理解古人类的技术适应具有关键意义。距研究区最近且覆盖该时间段的古气候记录来自鹤庆盆地湖泊沉积，该记录被认为是亚洲季风区持续时间最长、连续性最好的环境序列之一，对印度夏季风（Indian Summer Monsoon, ISM）的变化具有高度敏感性（Xiao et al., 2010；An et al., 2011）。综合已有研究，这一时期的季风演化可划分为四个阶段（Yang et al., 2025）：约184–131 ka为相对干旱阶段；131–69 ka整体转为湿润；69–57 ka（对应MIS 4）再次转为干旱；57–25 ka（MIS 3）总体趋于湿润，但伴随有多次短期干旱事件。在此基础上，还叠加了多次千年尺度的快速气候波动，这些事件与北大西洋冷事件具有良好的对应关系（Hou et al., 2026），其中部分事件发生于古人类活动时间范围之内。需要指出的是，该湖泊记录反映的是区域尺度的季风变化信号，而非单一地点的局地气候条件。此外，用于重建的湖芯采自鹤庆盆地北部，距离本文研究的黄坪与宾川盆地约60 km，且存在约650 m的海拔差异。因此，本文将其作为区域气候背景加以参考，而不将其等同于遗址所在地的具体气候状态。对于本文而言，关键问题并不在于某一阶段整体偏湿或偏干，而在于气候系统内部持续存在的高频波动。古人类活动恰处于MIS 4向MIS 3过渡阶段：在总体季风增强的背景下，气候系统仍不断受到强烈干旱事件的扰动，从而形成一种高度不稳定、具有显著波动性的环境条件。

区域气候记录提供了宏观环境背景，而龙潭遗址则为理解该区域人类活动提供了罕见的局地参照，因为其同时保存了可靠的年代学信息与古环境记录。龙潭是研究区内少数具有明确测年约束的遗址之一，其原生文化层的光释光（OSL）年代约为60–50 ka；邻近的天华洞遗址文化层OSL年代约为90–40 ka。这些测年结果为地表采集的石制品组合提供了一个大致的最低年代约束。更为重要的是，龙潭还保存了较为完整的植被演化记录。孢粉分析表明，当地植被经历了由针叶林向开阔草地的转变过程，而含基纳组合的文化层正处于这一植被开阔化的阶段（Ruan et al., 2025）。这一结果表明，古人类活动不仅发生在一个具有区域尺度气候不稳定性的背景之中，同时也处于一个正在发生显著生态开阔化的局地环境之内：前者反映区域季风系统的波动特征，后者则由龙潭的孢粉记录所直接支持。

# Materials and methods

## 遗址调查与筛选标准

本文的地表材料来自对鹤庆黄坪盆地与宾川盆地的系统踏查。\[ 补一句踏查的时间/年份、执行机构或项目 \]。踏查沿两盆地的主要河谷(黄坪的财丰河,宾川的桑园河及其支流炼洞河)及其两侧的河流阶地展开,以覆盖不同阶地级别与地貌位置。 由于本研究聚焦于基纳技术,我们对踏查记录的地点进行了筛选,仅纳入含有诊断性基纳刮削器的地点。据此,宾川盆地 33 处踏查地点中有 22 处(67%)含基纳材料,黄坪盆地则有 \[ 补:黄坪踏查总点数 \] 处中的 5 处含基纳材料。为如实反映采样强度,后文同时报告"踏查地点总数"与"含基纳地点数"两个数值。 需要说明地表材料固有的两点局限。其一,地点的可见性受地表出露条件、植被覆盖与踏查强度影响,分布格局只能作趋势性解读,不宜作严格的密度统计。其二,地表采集在实践中倾向于优先拾取尺寸较大、特征明显的标本,这一采集偏差在解读尺寸相关指标时须予以考虑。

## 原料调查与分析方法

原料可供性调查。 为评估当地可获得的石料,我们沿 \[ 补:采样河流数/河段 \] 布设了 \[ 补:采样点数 \] 个河道砾石采样点,对每个采样点内的砾石按岩性计数 \[ 补:采样方式,如固定面积/固定数量 \],以获得各类原料在河滩中的相对丰度。

Raw material selection was quantified with Jacobs' electivity index *D* [@jacobs1974], a modification of Ivlev's index that is independent of the relative abundance of the resources:

$$D = \frac{r - p}{\,r + p - 2\,r\,p\,}$$

where $r$ is the proportion of a raw material among the *used* tools and $p$ is its proportion in the *available* basin survey. *D* ranges from $-1$ (complete avoidance) to $+1$ (complete selection), with $0$ indicating use in proportion to availability. *D* was computed for each raw material in each Quina scraper assemblage (SC_Quina, LT_Quina) against the basin availability. Materials present in the tools but absent from the basin survey (e.g., andesite, hornfels) take $D = +1$ and are interpreted as evidence of non-local procurement; materials present in the basin but absent from the tools take $D = -1$.

## Quina修理产品的技术类型分析

## Reproducibility and open materials

Computational reproducibility remains an ongoing challenge in archaeological science, yet it is essential for the credibility and cumulative progress of quantitative research [@marwickComputationalReproducibilityArchaeological2017; @marwickOpenScienceArchaeology2017]. To support reproducibility and re-use, all materials necessary to reproduce the analyses presented here are provided in version-controlled online repository at OSF. These materials include the complete R and Python scripts used for all analyses and visualizations, and the raw datasets underlying all reported results. The repositories are organized following established best practices for research compendia, with a logical folder structure and relative file paths that allow all code to be executed without manual modification. All figures, tables, and statistical results presented in this paper can therefore be independently reproduced from these materials.

# Results

## Quina遗址的景观分布格局与原料经济

Quina遗址在两盆地内沿河谷系统分布。在鹤庆黄坪盆地，遗址主要分布于河流阶地的第二、三级阶地；在宾川盆地，则覆盖第二至第四级阶地，少数在海拔更高的山体顶部。从遗址与河道之间的直线距离来看，桑园河、炼洞河与财丰河三个河谷的整体水平较为接近，中位距离为604 m。采用Kruskal–Wallis检验对不同空间单元的遗址—河流距离进行比较，结果未显示显著差异（basin：p = 0.23；valley：p = 0.124）。考虑到石制品原料主要来源于河滩砾石，遗址与河流之间的距离可作为接近原料源的代理变量。因此，该结果在一定程度上表明，不同河谷系统在原料获取距离上具有相似的空间结构。

从原料利用结果来看，粗面岩是最主要的原料类型，在石制品组合中占比最高（xx%）。然而，河滩砾石调查显示，砂岩为最主要的原料类型，粗面岩次之，且不同采样点之间原料组成存在显著空间差异（PERMANOVA：R² = 10.8%，p = 0.001），分层分析进一步表明该差异主要来源于不同河谷之间（p = 0.001）。这表明河流砾石原料本身具有明显的空间异质性。与此形成对比的是，石制品原料组成在空间上表现出高度一致性。无论按盆地划分（R² = 0.004，p = 0.54）还是按河谷划分（R² = 0.005，p = 0.75），基纳刮削器的原料构成都未显示显著空间差异。尽管砂岩在自然环境中占据更高丰度且各河谷之间存在显著差异，古人类在所有区域中均一致优先选择粗面岩。Jacobs选择性指数进一步表明，粗面岩表现出强烈正向选择（D = 0.97），而砂岩则表现出强烈负向选择（D = −0.98）。

为理解这一选择偏好，有必要从原料的客观属性出发进行分析。在尺寸上，粗面岩砾石显著大于砂岩（U = 16356.00，p = 0.003）；在形态上，粗面岩以板状（n = 34，26.4%）和不规则状（n = 39，30.2%）为主，相较于尺寸更小且形态更规则的砂岩，更适合作为剥片原料。在材质层面，薄片观察与矿物能谱分析显示，粗面岩具有典型斑状结构，由斑晶与基质组成。斑晶以自形板柱状钾长石为主（粒径约0.3–5.0 mm，占比约1%–10%），基质由钾长石微晶、绿泥石或蚀变暗色矿物及磁铁矿构成，并与约50%的脱玻化玻璃质共同形成玻晶交织结构。该结构使粗面岩在断裂过程中易形成贝壳状断口，从而产生锋利刃缘；同时，其较高的矿物晶体含量使其硬度高于典型玻璃质原料（如黑曜岩），从而提升工具耐久性。综合而言，粗面岩兼具良好的断裂行为（有利于形成锋利刃缘）与较高的机械强度（有利于工具耐用性），构成其被优先选择的物质基础。

## 表征Quina刮削器

### 技术类型特征

本文纳入的 166 件刮削器,在毛坯生产、刃缘修理与分支化三个维度上,都一致地符合基纳技术的概念。

毛坯生产。 基纳技术通常以交替剥坯的 plan-secant 方式、沿石核边缘施加侵入式打击,以剥取厚而不对称的石片;这种厚且不对称的体积,为后续的反复修理提供了充足的加工潜力。研究材料具有这一特征:多数刮削器的毛坯保留石皮,且石皮主要位于加工刃缘的对侧、构成厚"back";部分刮削器以石皮石片(cortical flake)为毛坯,石皮覆盖整个背面;少数标本虽无石皮,但也有由先前剥片形成的"背",同样呈不对称的毛坯形态。部分刮削器保留了石片毛坯的台面(n = 52,31.3%),多为宽阔而倾斜的类型,表现为较大的中值台面深度(13.9 mm)与较大的平均台面内角(IPA = 122°)。这些台面以素台面为主(n = 39,75.0%),自然台面(n = 7,13.5%)与dihedral台面(n = 6,11.5%)较少;值得注意的是,二面台面中有 4 件为 talon à pan,带有与打击轴正交的平行剥片痕迹。

刃缘修理。 基纳刮削器最具特色的是其再修理策略。为维持刃缘的体积构型,基纳修理呈现出独特的节奏:较早的修理世代以凸型剥离为主,其后转为凹型剥离。这一特征在研究材料中十分突出:平均修理世代为 2.76,凸型修疤(平均 4.4 个)与凹型修疤(平均 18.7 个)并存,前者集中于第一修理世代,后者见于第二、三世代;存在完全由凹型修疤构成的标本,但未见完全由凸型修疤构成的案例。修理技术虽一致地指向基纳概念,内部仍存在变异,这在 Bordes 类型学上有所体现(表 \[ x \]);这种类型学变异反映了打制者制作刮削器时的技术决策,可能受毛坯特征驱动。我们用 GIUR 与刃缘修理比例两个指标表征加工程度:中位 GIUR 为 0.77,说明修理普遍深及毛坯的最大厚度;中位刃缘修理比例为 0.46,与毛坯普遍存在"背"的情况一致;不过也有部分标本进行了周身加工,尤以 triple scraper 和 limace 为代表。刃角(均值 70.0°)在此更多反映加工程度而非功能含义，由于难以单独测量最后一个修理世代的角度,我们只能测量整体刃角;相关分析证实了这一点:刃角与 GIUR、刃缘修理比例及修理世代均呈显著的单调正相关。

再修理石片与分支化。 再修理石片既进一步支持了基纳修理概念,也体现了分支化(ramification)这一基纳体系的另一维度。这类石片通常扁圆、侧廓呈凸起的拱形,背面近端保留有先前的基纳修理痕迹;其台面深度很小(均值 5.3 mm),显示边缘打击的特点。再修理石片的 EPA 平均为 72.8°,与刮削器刃角(70.0°)之间存在一个微小的偏移，这一偏移很可能与地表遗址的不均匀采样有关。再修理石片本身具有锋利刃缘、具备使用潜力。此外,部分刮削器还表现出"克拉克当凹口(Clactonian notch)"式的再修理:这种方式会在刃缘形成较大的凹型修疤,对应的再修理石片也尺寸较大、带有台面,因而具备被进一步加工成工具的潜力。

### 技术一致性分析

标本层面。 为检验地表材料的技术一致性，以具有明确地层与可靠年代控制的龙潭遗址作为参照基准，选取其发掘出土的基纳刮削器作为对照，并引入普通刮削器（ordinary scrapers）作为技术背景参照。为避免高维变量带来的冗余影响，选取6个最具代表性的技术变量进行多元比较分析。结果显示，地表采集的基纳刮削器与龙潭基纳刮削器之间在整体多变量空间中无显著差异，而两者均与普通刮削器存在显著差异。该对照关系具有重要解释意义：由于该变量组合能够清晰区分基纳与普通刮削器（两两比较效应量R² = 0.29–0.36），因此基纳组之间观察到的低差异值（R² = 0.004）可以被解释为真实的技术相似性，而非统计检验灵敏度不足所致。逐变量分析进一步支持这一结果。在单变量层面，两个基纳样本组之间均未检测到显著差异，而它们与普通刮削器之间则在所有变量上均表现出显著差异。上述结果反映的是多变量中心位置（centroid）的比较。在离散度方面，PERMDISP分析显示两组基纳刮削器之间不存在显著差异（p = 0.53），单变量离散度检验亦未达到显著水平。为检验结果稳健性，在剔除地表采集品种龙潭遗址的样本后重新进行分析，结论保持不变，说明该一致性并非由单一遗址驱动，而是系统性结果。综合中心位置与离散度两个层面的证据，地表采集的基纳刮削器与龙潭基纳刮削器在技术空间中难以区分，指向同一技术概念。

遗址-景观层面。进一步分析考察技术变异是否受到景观结构的系统性控制。我们选取四个景观变量：遗址至河道的最近距离、地貌位置、遗址规模以及盆地归属（黄坪与宾川），分别对技术变量进行PERMANOVA与相关性分析。结果表明，上述变量对技术变异的解释度均较低：盆地（R² = 0.003）、地貌位置（R² = 0.019）、距水距离（R² = 0.017）以及遗址规模（R² = 0.015）均未显示出显著的结构性影响。这一结果在不同指标之间具有一致性。无论是对粗面岩原料选择偏好，还是对刮削器技术特征的变异模式，均未随盆地、地貌位置、距水距离或遗址规模呈现系统性变化。综合来看，在整个研究区的景观尺度上，基纳技术特征及其原料经济表现出高度一致的空间结构。

# Discussion

本研究显示，研究区内存在一套高度一致的基纳技术体系，可归纳为一个区域性技术概念（Quina Valley）。这一结论在原料选择、技术特征与景观分布三个层面均得到支持。在原料经济方面，无论地表采集材料还是龙潭遗址出土标本，均表现出对粗面岩的强烈选择偏好。值得注意的是，当地河滩砾石的原料组成具有显著空间异质性，但这种自然变异并未反映在石制品原料选择中，各遗址均一致偏向粗面岩。在技术层面，研究区基纳刮削器系统性地表现出典型诊断特征，包括厚重且不对称的毛坯结构、由石皮或早期剥片构成的“back”、多世代连续修理，以及凸型与凹型修疤的节奏性交替，同时伴随再修理石片的持续生产。这一组合与欧洲典型Quina技术定义高度一致。在空间尺度上，技术特征与原料选择均未随盆地、地貌位置、距水距离或遗址规模发生系统变化，表明该技术体系具有较强的空间稳定性。综合上述证据，研究区内的基纳材料指向同一技术概念，构成一个可识别的区域性技术实体，即Quina Valley。

这一区域性现象的意义，还在于为龙潭这一长期被讨论的个案提供了新的区域性支撑。作为东亚首个正式发表的基纳遗址，龙潭的技术归属曾引发持续讨论。Bourguignon et al. (2025)指出，形态相似性并不必然意味着文化亲缘关系，并提出龙潭的剥坯策略可能代表盘状技术的一种变体，同时对其年代与埋藏背景持审慎态度；Ruan et al. (2025)则从技术—经济特征、与盘状技术的系统性差异以及年代与埋藏学证据等方面进行了回应。无论上述争论如何展开，一个孤立遗址在解释能力上始终存在局限。本文的关键贡献在于表明，龙潭并非孤立现象。在鹤庆与宾川两个盆地的多条河谷及多级阶地中，反复出现一套在原料选择、毛坯生产、加工方式与加工程度上均高度一致的基纳组合，这些材料与龙潭共享同一技术概念。尽管这些地表材料缺乏独立的绝对年代约束，但其在区域尺度上的重复出现，从分布学意义上为东亚基纳现象提供了独立于单一遗址之外的证据支撑。需要指出的是，基纳风格的石制品并非仅限于本研究区。在更广泛的地理范围内，已有若干遗址报道过类似材料。例如，云南富源大河遗址、四川凉山白草坪遗址，以及华北地区的内蒙古赤峰三龙洞与河北阳原新庙庄等遗址，均出土了具有基纳特征的石制品。然而，这些遗址大多尚未开展系统的技术学分析，其组合的技术属性仍有待进一步验证。因此，目前这些材料更适合作为潜在证据线索，而非已确立的技术实体。综合来看，以龙潭为代表的东亚基纳现象，在横断山脉地区已表现为一个可重复识别的区域性技术实体，指向一套可与欧洲基纳体系相比较的技术行为模式。同时，散见于中国其他地区的相关材料，则提示该技术现象在东亚的空间分布可能更为广泛，但其技术一致性仍需未来研究进一步检验。

尽管共享相似的技术行为,目前仍难以将其与特定人群相联系;因此,更适宜从环境适应的角度来理解 Quina Valleys。欧洲的基纳遗址已有充分研究,其年代主要集中在 MIS 4 至 MIS 3 早期,对应干冷气候、开阔苔原,以及以驯鹿为主的季节性迁徙动物群。在这样的环境中,觅食者在不同季节、不同地点会遭遇不同的猎物,资源在时空上难以预测;正因如此,欧洲基纳被理解为对这种不确定性的一种应对，这种应对依赖灵活、可反复维护、使用寿命长的工具(Hiscock et al., 2009)。东亚的情况在环境背景上与欧洲存在差异,却面对着同一类适应问题。区域古气候记录显示，该时期整体处于季风回升阶段，但频繁受到千年尺度干旱事件干扰；同时，龙潭孢粉记录表明局地植被正向开阔草地转变。这种区域—局地双重不稳定性，共同构成了一个资源时空分布不确定的环境背景。在这一意义上，欧洲与东亚之间的关键相似性并不在于具体环境类型（冰缘苔原 vs 干热河谷），亦不在于原料类别（燧石 vs 粗面岩），而在于共享的生态结构：开阔环境条件下的高资源波动性与不可预测性。这一共享选择压力为趋同演化提供了机制基础，使得在地理隔离的情况下，两个区域分别演化出功能上相似的技术解决方案成为可能。因此，Quina Valley可被理解为一种在不稳定资源环境中形成的技术—经济适应模式。与此同时，基于目前证据，仍无法完全排除文化传播的可能性。尤其考虑到Quina技术在旧大陆西侧与尼安德特人密切相关，其扩散边界仍在不断被重新界定。因此，在当前阶段，对其起源机制应保持开放解释框架。

本研究亦存在若干局限。其一，研究材料主要来源于地表遗址，缺乏可靠的绝对年代控制，目前仅能借助龙潭与天华洞遗址的测年结果提供大致的时间约束。其二，本研究未纳入石核分析，基纳剥坯策略的重建主要依赖刮削器毛坯属性进行间接推断。其三，宾川盆地目前缺乏本地古气候记录，相关环境背景主要参考邻近鹤庆盆地的数据作为区域性替代。其四，Quina Valleys尚缺乏系统的动物考古研究，因此在资源利用与生计结构方面仍缺少关键证据维度。尽管天华洞遗址已有动物化石发现，但相关材料尚未形成可用于系统分析的数据基础。上述限制表明，本研究在年代学约束、技术链完整性及多代理环境重建方面仍存在不确定性，有待未来通过天华洞遗址的进一步发掘，以及在宾川盆地寻找原生地层材料与开展系统动物考古与环境研究加以完善。

# Conclusions

# CRediT author statement {.unnumbered}

# Declaration of competing interest {.unnumbered}

# Funding {.unnumbered}

# Data availability {.unnumbered}

# Acknowledgements {.unnumbered}

\newpage

# References {.unnumbered}

<!-- The reference list is inserted here for Word/HTML output rather than at the very end. -->

::: {#refs}
:::

\newpage

## Colophon {.unnumbered}

This report was generated on `r Sys.time()` using the following computational environment and dependencies:

```{r}
#| label: colophon
#| cache: false

if ("devtools" %in% installed.packages()) devtools::session_info()
```
