---
title: "The Middle Paleolithic Quina valleys in southeastern margin of the Tibetan Plateau"
author:
  - Peiyuan Xiao:
      correspondence: "no"
      orcid: 0009-0000-9733-5875
      institute:
        - ALPHA
        - UCAS
        - UW
  - Qijun Ruan:
      correspondence: "yes"
      orcid: 0009-0000-2143-5335
      institute:
        - YPICRA
   - Zhenxiu Jia:
      correspondence: "no"
      orcid: 0000-0002-7514-4514
      institute:
        - ALPHA
   - Marco Peresani:
      correspondence: "no"
      orcid: 0000-0001-6562-6336
      institute:
        - FERRARA
        - IGAG
   - Davide Delpiano:
      correspondence: "yes"
      institute:
        - FERRARA
  - Ben Marwick:
      correspondence: "yes"
      email: bmarwick@uw.edu
      orcid: 0000-0001-7879-4531
      institute:
        - UW
# <!-- TODO: update the author list, ORCIDs and affiliations for THIS paper -->
institute:
  - ALPHA: Alpine Paleoecology and Human Adaptation Group (ALPHA Group), State Key Laboratory of Tibetan Plateau Earth System, Environment and Resources, Institute of Tibetan Plateau Research, Chinese Academy of Sciences, Beijing, China
  - UCAS: University of Chinese Academy of Sciences, Beijing, China
  - UW: Department of Anthropology, University of Washington, Seattle, WA, USA
  - YPICRA: Yunnan Provincial Institute of Cultural Relics and Archaeology, Kunming, China
  - FERRARA: Department of Human Studies, Prehistoric and Anthropological Science Unit, University of Ferrara, Ferrara, Italy
  - IGAG: Consiglio Nazionale delle Ricerche-Institute of Environmental Geology and Geoengineering, Laboratory of Palynology and Palaeoecology, Research Group on Vegetation, Climate and Human Stratigraphy, Milan, Italy
title-block-published: "Last updated"
date: now
date-format: long
format:
  docx:
    reference-doc: "../templates/template.docx"
crossref:
  fig-title: "Fig."
  fig-prefix: "Fig."
  tbl-title: "Table"
  tbl-prefix: "Table"
number-sections: true
execute:
  echo: false
  warning: false
  message: false
  comment: "#>"
  fig-dpi: 600
filters:
  - ../templates/scholarly-metadata.lua
  - ../templates/author-info-blocks.lua
  - ../templates/pagebreak.lua
bibliography: references.bib
csl: "../templates/elsevier-harvard.csl"
keywords:
  - Middle Paleolithic
  - Southeastern Tibetan Plateau
  - Quina technology
  - Quina valleys
abstract: |
  The Middle Paleolithic (~300–40 ka) was a pivotal period in human evolution, characterized by diverse lithic technologies. Conventional views have held that East Asia experienced slow technological development and lacked remarkable Middle Paleolithic innovations. Recent discoveries, however, demonstrate a more complex scenario, with distinctive Middle Paleolithic technologies identified, such as discoidal technology, Levallois technology and Quina technology. Here we present stone artifacts surface-collected from the Caifeng river and Sangyuan river in northwestern Yunnan province, geographically located in southeastern margin of the Tibetan Plateau. These artifacts mainly collected on the second and third river terraces. Diagnostic Quina technological elements have been identified, including plan-secant core reduction pattern, scalariform tool retouching, and branched reduction strategy. Our results demonstrate the existence of “Quina valleys” and expand the spatial range of Quina technological behavior in southwestern China. In addition, our study reinforces the technological diversity and complexity of the Chinese Middle Paleolithic.
editor_options:
  chunk_output_type: console
---

<!-- This is the format for text comments that will be ignored during rendering. Do not put R code in these comments because it will not be ignored. -->

Keywords: `r rmarkdown::metadata$keywords`

```{r}
#| label: setup
#| include: false

library(tidyverse)
library(here)

```

```{=html}
<!-- Highlights: Elsevier requires 3–5 bullet points, each ≤ 85 characters (incl. spaces).
     These are submitted as a separate file at submission; kept here for drafting. -->
```

# Highlights {.unnumbered}

- 

- 

- 

- 

- 

# Introduction

旧石器时代中期是人类演化历程中的关键阶段。这一时期不仅古人群构成复杂，技术文化也呈现出高度的多样性。然而，驱动这种技术多样性的根本因素究竟是什么？这些技术差异究竟反映了彼此独立的文化传统，还是古人类对不同环境条件的适应性响应？长期以来，这一问题始终是旧石器考古学研究的核心议题。在西欧莫斯特工业（Mousterian）的研究中，这一争论表现得尤为突出，即所谓的“莫斯特争论”（Mousterian Debate）。针对莫斯特工业的技术变异，不同学者分别从文化传统、遗址功能、原料条件以及石制品消减程度等角度提出了不同解释。其中，基纳（Quina）型莫斯特工业正是这场争论的核心议题之一。

基纳（Quina）是旧石器时代中期众多技术体系中最具辨识度的工业之一，代表着一种独特而灵活的技术—经济概念。其诊断性特征可概括为三个相互关联的维度。首先是剥坯策略。基纳石核在两个近乎平行且斜割（plan-secant）的剥片面上连续剥片，通过侵入式打击快速消减石核体积，其主要目标是生产厚度较大、横截面不对称的石片。这类石片通常具有一侧锋利刃缘、另一侧较厚“背”（back）的形态特征。正是这种不对称的体积构型，为工具的持续再修理与循环利用提供了基础。其次是刃缘修理，即基纳修理策略（Quina retouch）。其最显著的特点在于对工具功能刃缘进行持续维护，并在不同修理阶段呈现出规律性的修理节奏。在修理早期，通常剥离尺寸较大的再修理石片，在刃缘形成凸型修疤（convexity scar），构成“平—凸”形刃口，为后续修理保留充足的体积空间。随着修理不断进行，再修理逐渐集中于刃缘边缘，形成尺寸较小、尾端呈阶梯状的凹型修疤（concavity scar），构成“平—凹”形刃口，以持续维持工具的使用性能。第三个特征是消减序列的分支化（ramification）。刃缘维护过程中产生的再修理石片本身往往具有锋利刃缘，具备直接使用的潜力，在部分情况下还会被进一步加工为工具。同样，基纳石片除被加工成刮削器外，其较大的体积也可作为石核继续剥取小型石片，即石片石核（core-on-flake）。剥坯策略的高效率、刃缘维护的高强度以及分支化序列的灵活性，共同构成了基纳独特的技术—经济逻辑。

基纳技术体系通常与特定的生计策略及环境背景密切相关。研究认为，该技术与较高的群体流动性密不可分，这一点也得到了动物考古学证据的支持。基纳遗址出土的动物群通常以单一种群、具有季节性迁徙行为的动物为主，如驯鹿（Delpech, 1996；Castel et al., 2017）。与此相对应，基纳人群的居址组织往往表现为以主要营地为中心，并围绕其分布若干专门化的狩猎、屠宰地点（Delagnes & Rendu, 2011）。从更宏观的景观尺度来看，基纳组合通常分布于开阔、林地稀少且资源呈斑块化分布的环境中（Delpech, 1996；Hiscock et al., 2009）。在这样的生态背景下，古人类采取季节性、高流动性的资源利用与工具供给策略（Hiscock et al., 2009；Delagnes & Rendu, 2011；Castel et al., 2017）。因此，能够反复维护、具有较长使用寿命的基纳工具以及灵活的剥坯序列，成为适应该类生计模式的重要技术选择。目前，严格意义上的基纳技术体系主要分布于西欧和南欧，年代大致集中于MIS 4至MIS 3早期，这一时期恰逢全球气候剧烈波动。在西亚也发现了具有基纳修理特征的石器组合，但通常出现于阿舍利—亚布鲁德（Acheulean–Yabrudian）工业背景中，其年代最早可追溯至MIS 11。这表明，基纳修理作为一种特定的技术行为能够在不同的时空背景下反复出现，部分学者将其称为“Quina现象”。然而，值得注意的是，基纳技术体系在旧大陆东部长期缺乏明确证据。

东亚是否存在真正意义上的旧石器时代中期，长期以来一直是旧石器考古学研究中的核心争议之一。传统观点认为，东亚石器技术在整个旧石器时代长期保持相对稳定，直至旧石器时代晚期才出现具有突破性的技术革新，因此否认东亚存在与西欧相对应的旧石器时代中期。然而，近年来不断积累的考古发现逐渐改变了这一认识。越来越多的证据表明，中国在这一时期已经出现了具有创新性和多样性的石器技术体系，例如灵井遗址（约125–90 ka）的盘状石核技术，以及金斯太（47–35 ka）、观音洞（180–90 ka）等遗址发现的勒瓦娄哇技术。这些发现表明，东亚旧石器时代中期的技术面貌远比传统认识更为复杂。正是在这一背景下，距今约60–50 ka的龙潭遗址被识别出完整的基纳技术体系，成为东亚首个性质明确、经正式考古发掘、具有可靠年代学框架并完成系统报道的基纳遗址。这一发现不仅填补了基纳技术在旧大陆东部长期缺失的空白，也为重新认识东亚旧石器时代中期的技术演化提供了新的证据。更为重要的是，龙潭很可能并非孤立个案。自2010年以来，在龙潭所在的鹤庆—黄坪盆地及邻近的宾川盆地，多处河流阶地陆续发现了具有基纳技术特征的地表石制品组合。这些发现表明，基纳技术在青藏高原东南缘可能并非局限于单一遗址，而是代表了一种具有一定空间规模的区域性技术现象。

黄坪盆地与宾川盆地所在的青藏高原东南缘，即横断山脉地区，具有显著的海拔梯度、复杂的地貌单元以及多样的气候类型，是当今全球生物多样性最为丰富的热点区域之一。从地貌区位来看，这两个盆地属于金沙江流域的干热河谷地带，为典型的断陷型河谷系统。在高海拔地形与季风气候的共同作用下，该区域呈现出明显的季节性干旱特征，并形成以开阔景观为主的植被格局。这一环境背景不仅与欧洲基纳遗址所处的温带—冰缘环境存在显著差异，也有别于中国其他已报道旧石器时代中期技术组合的分布环境。正是这种区域生态的特殊性，使龙潭及其周边的基纳遗址群尤为引人关注。一方面，基纳这一通常与开阔景观、季节性资源波动以及高流动性生计策略相关联的技术体系，出现在青藏高原东南缘的干热河谷环境中，其技术—环境关系及其驱动机制仍有待进一步探讨。另一方面，目前所发现的相关遗址均为地表石制品组合，缺乏绝对年代，是否能够构成一个连贯的区域性技术实体，仍有待进一步检验。

基于上述问题，本文旨在回答两个核心研究问题：其一，相关地表石制品组合在技术特征上是否具有一致性，从而能够作为一个独立的区域技术实体加以识别？其二，在特定的环境与地质背景下，基纳技术为何会在该区域出现？

为回答上述问题，本文聚焦于最具技术诊断特征基纳修理产品开展系统的技术分析，同时结合遗址的景观分布模式与原料可获得性进行综合考察。在研究范围与方法上需作如下说明。首先，由于研究对象主要为地表石制品组合，其缺乏可靠的绝对年代约束，龙潭与天华洞遗址的测年结果仅用于提供最低年代界限。其次，在解释框架上，本文采取审慎而开放的立场。青藏高原东南缘与欧洲及西亚地区在时空上相距遥远，将两者之间技术相似性直接归因于文化传播，目前尚缺乏充分证据支持。相较而言，在相似生态约束条件下产生技术趋同演化的解释更具可操作性。因此，本文主要从环境适应与技术组织的视角理解这一区域性基纳概念。

# 区域地质与古环境背景

研究区位于青藏高原东南缘横断山脉南段的金沙江流域。该区域受近南北向断裂系统控制，玉龙雪山、点苍山等山体持续相对抬升，其间则发育形成丽江、鹤庆、大理及宾川等一系列南北向展布的山间盆地（An et al., 2011；Li and Rioual, 2015）。在高山抬升与盆地断陷相间的构造背景下，并叠加印度季风与西南暖湿气流的共同影响，该区域形成了干湿季分明、日照充足的干热河谷气候环境，现代植被以耐旱的稀树灌丛为主（何永彬等，2000；杨济达等，2016）。本文所讨论的基纳遗址集中分布于其中两个盆地，即鹤庆的黄坪盆地与宾川盆地。两盆地分别由金沙江支流切割形成：黄坪盆地对应财丰河流域，宾川盆地则由桑园河及其支流炼洞河共同构成，形成多级河谷系统。这一地貌—地质格局对古人类资源利用方式具有重要制约作用，尤其体现在石料资源的空间分布上。从区域地质背景来看，两盆地在基岩组成上存在明显差异：黄坪盆地西侧广泛出露二叠系火山岩，东侧以三叠系沉积岩为主；宾川盆地则大部分被第四系松散沉积物覆盖，仅局部出露二叠系火山岩基底。该区域的火山岩序列包含玄武岩、凝灰岩及粗面岩等多种岩性类型，这为古人类提供了重要的石料来源。

古气候背景对于理解古人类的生计适应具有关键意义。距研究区最近且覆盖该时间段的古气候记录来自鹤庆盆地湖泊沉积，该记录被认为是亚洲季风区持续时间最长、连续性最好的环境序列之一，对印度夏季风（Indian Summer Monsoon, ISM）的变化具有高度敏感性（Xiao et al., 2010；An et al., 2011）。综合已有研究，这一时期的季风演化可划分为四个阶段（Yang et al., 2025）：约184–131 ka为相对干旱阶段；131–69 ka整体转为湿润；69–57 ka（对应MIS 4）再次转为干旱；57–25 ka（MIS 3）总体趋于湿润，但伴随有多次短期干旱事件。在此基础上，还叠加了多次千年尺度的快速气候波动，这些事件与北大西洋冷事件具有良好的对应关系（Hou et al., 2026），其中部分事件发生于古人类活动时间范围之内。需要指出的是，该湖泊记录反映的是区域尺度的季风变化信号，而非单一地点的局地气候条件。此外，用于重建的湖芯采自鹤庆盆地北部，距离本文研究的黄坪与宾川盆地约60 km，且存在约650 m的海拔差异。因此，本文将其作为区域气候背景加以参考，而不将其等同于遗址所在地的具体气候状态。对于本文而言，关键问题并不在于某一阶段整体偏湿或偏干，而在于气候系统内部持续存在的高频波动。古人类活动恰处于MIS 4向MIS 3过渡阶段：在总体季风增强的背景下，气候系统仍不断受到强烈干旱事件的扰动，从而形成一种高度不稳定、具有显著波动性的环境条件。

区域气候记录提供了宏观环境背景，而龙潭遗址则为理解该区域人类活动提供了局地参照，因为其同时保存了可靠的年代学信息与古环境记录。龙潭是研究区内少数具有明确测年约束的遗址之一，其原生文化层的光释光（OSL）年代约为60–50 ka；邻近的天华洞遗址文化层OSL年代约为90–40 ka。这些测年结果为地表采集的石制品组合提供了一个大致的最低年代约束。更为重要的是，龙潭还保存了较为完整的植被演化记录。孢粉分析表明，当地植被经历了由针叶林向开阔草地的转变过程，而含基纳组合的文化层正处于这一植被开阔化的阶段（Ruan et al., 2025）。这一结果表明，古人类活动不仅发生在一个具有区域尺度气候不稳定性的背景之中，同时也处于一个正在发生显著生态开阔化的局地环境之内：前者反映区域季风系统的波动特征，后者则由龙潭的孢粉记录所直接支持。

# Materials and methods

## 遗址调查与筛选标准

本文的地表材料来自对鹤庆黄坪盆地与宾川盆地的系统踏查，调查分别于2010、2013、2016与2022年四个年度开展。踏查沿两盆地的主要河谷（黄坪的财丰河，宾川的桑园河及其支流炼洞河）展开，系统考察每级河流阶地。调查区域及步行路线的设计旨在覆盖过去人类可能利用的全部地形类型，在复杂且高度异质的景观中兼顾样本代表性与调查工作的可实施性。调查路线通过手机GPS应用2bulu连续记录，拍摄地点和石制品数字照片，并在记录表中填写野外信息，如遗址位置、阶地位置、距河直线距离、石制品数量和类型等。

由于本研究聚焦于基纳技术，我们对踏查记录的地点进行了筛选，仅纳入含有诊断性基纳刮削器和再修理石片的地点。基于这个标准，宾川盆地33处地点中有22处（67%）含基纳材料，黄坪盆地5处地点全部含基纳材料，详细信息如表所示。需要说明，地点的可见性受地表出露条件、植被覆盖与踏查强度影响，因此分布格局仅作趋势性解读，不宜作严格的密度统计。

## 原料调查与分析方法

为评估当地可获得的石料，本研究在3个河道共布设5个砾石采样点，每个采样点面积1-2 m²，收集采样点地表长度大于30 mm的全部砾石进行统计。每件砾石记录以下指标：长度、宽度、厚度（mm），磨圆度（由轻到重分为0–3级）与形状（近椭圆形、板状、不规则）。据此获得各岩性原料在河滩中的相对丰度。为进一步理解原料的内部性质，选取5块粗面岩砾石制作薄片，进行岩相镜检与矿物成分（能谱）分析，由广西壮族自治区地质调查院与中国地质大学（武汉）完成鉴定。

河滩砾石与石制品之间、以及不同空间单元之间的原料组成差异，采用置换多元方差分析（PERMANOVA）检验，并按盆地与河谷两个尺度进行分层分析。

此外，考虑到石制品原料以河滩砾石为主，遗址至河道的最近直线距离被用作接近原料源的代理变量。由于数据存在高度偏态、样本量差异大且方差不齐等特点，因此其在盆地间的差异检验采用 Mann–Whitney检验，在三条河谷间采用 Kruskal–Wallis 检验，以中位数为集中趋势度量，秩检验为主要判据。对于原料的尺寸分析，以每件砾石长、宽、厚的几何平均数为尺寸代理指标，采用 Mann–Whitney U 检验，并报告各岩性的几何平均粒径与效应量 r。

Raw material selection was quantified with Jacobs' electivity index *D* [@jacobs1974], a modification of Ivlev's index that is independent of the relative abundance of the resources:

$$D = \frac{r - p}{\,r + p - 2\,r\,p\,}$$

where $r$ is the proportion of a raw material among the *used* tools and $p$ is its proportion in the *available* basin survey. *D* ranges from $-1$ (complete avoidance) to $+1$ (complete selection), with $0$ indicating use in proportion to availability. *D* was computed for each raw material in the surface Quina-scraper assemblage (SC_Quina) against the basin gravel availability. Materials present in the tools but absent from the basin survey take $D = +1$ and are interpreted as evidence of non-local procurement; materials present in the basin but absent from the tools take $D = -1$.

## Quina修理产品的技术类型分析

基纳刮削器的技术类型学观察与测量遵循基纳技术研究的既有成果 \[Bourguignon 1997；Peresani et al., 2024; Ruan et al., 2025\]。对每件标本记录以下属性：尺寸（长宽厚重）、毛坯类型、石皮位置、台面类型与台面深度、台面内角（IPA）、修理世代数、凸型与凹型修疤数量、GIUR [@kuhn1990] 与刃缘修理比例、刃角，以及 Bordes 类型归属。再修理石片记录台面深度与外台面角（EPA）。统计方法根据变量类型及数据分布特征选择，并依据数据是否近似正态分布采用参数或非参数检验。具体而言，采用 Spearman 秩相关检验（Benjamini校正）分析刃角与 GIUR、刃缘修理比例及平均修理世代之间的关系；再修理石片外台面角（EPA）与刮削器刃角之间的差异采用 Welch t 检验，以避免方差不齐对推断结果的影响。

为检验地表基纳刮削器与龙潭发掘品之间的技术一致性，以龙潭遗址出土基纳刮削器为参照，并引入同一技术背景下的普通刮削器（ordinary scrapers）作为技术对照组。从技术变量中选取 6 个最具代表性的指标（厚度、刃缘修理比例、平均 GIUR、修疤数、平均修理世代和刃角）开展多变量分析；所有变量经 z 标准化后，以欧氏距离计算样本间差异。组间技术差异采用 PERMANOVA 检验，两两比较报告解释变异比例（R²）。普通刮削器作为技术对照组，用于建立解释变异比例的参考尺度：若同一变量能够以较高 R² 区分基纳刮削器与普通刮削器，而不同基纳组之间仅表现出较低 R²，则后者更可能反映真实的技术相似性，而非统计检验功效不足。PERMANOVA 反映的是多变量空间中组质心（centroid）的差异。单变量层面，根据数据结构采用不同统计方法：平均 GIUR、修疤数和平均修理世代采用 Kruskal–Wallis 检验及 Dunn 事后比较；厚度、刃缘修理比例和刃角采用 Welch ANOVA 及 Welch t 事后比较；所有事后比较均采用 Bonferroni 校正以控制假阳性率。组间技术离散度采用 PERMDISP 检验。为比较组内变异程度，长度、宽度、厚度、重量及刃角采用 Krishnamoorthy–Lee Modified Signed Likelihood Ratio Test（KL-MSLRT）检验各组变异系数（CV）是否一致，因为这些指标均属于具有真实零点的比率尺度变量。GIUR、刃缘修理比例、修疤数及修理世代则采用 Fligner–Killeen 检验比较组间离散程度。其中，GIUR 与刃缘修理比例限定于 \[0,1\] 区间，变异系数缺乏可解释性；修疤数与修理世代属于计数变量，其方差结构亦不满足 CV 比较的基本前提。为评估结果的稳健性，剔除地表采集品中来自龙潭遗址范围的样本后重复上述分析。

为检验技术变异是否受到景观结构的系统性影响，以遗址为分析单元，将每个遗址基纳刮削器在上述 6 个技术变量上的中位数作为遗址层面的代表值。进一步考察 4 个景观变量——盆地归属（鹤庆—黄坪盆地与宾川盆地）、地貌位置（阶地层级）、遗址至最近河道距离及遗址规模（标本数量）——对技术变异的影响。分类变量（盆地归属和地貌位置）采用 PERMANOVA 与 PERMDISP 检验；连续变量（距离和规模）采用 Spearman 秩相关（以各遗址标本数量作为权重计算加权秩相关）及基于欧氏距离的遗址级 PERMANOVA 分析，遗址规模同时采用分档分析检验结果稳健性。由于遗址层面的分析单元数量有限（26 个遗址，且多数仅包含 1–2 件标本，遗址中位数稳定性较低），同时盆地归属与地貌位置存在较强共线性，因此相关检验的统计功效受到限制，结果主要依据效应量（R²、ρ）的大小及方向进行解释，显著性检验结果仅作为辅助证据。

上述所有统计分析均在 R 4.5.2 中完成。PERMANOVA 与 PERMDISP 使用 vegan 包，Welch ANOVA 使用 onewaytests 包，KL-MSLRT 使用 cvequality 包，Fligner–Killeen 检验采用 stats 包实现。

## Reproducibility and open materials

Computational reproducibility remains an ongoing challenge in archaeological science, yet it is essential for the credibility and cumulative progress of quantitative research [@marwickComputationalReproducibilityArchaeological2017; @marwickOpenScienceArchaeology2017]. To support reproducibility and re-use, all materials necessary to reproduce the analyses presented here are provided in version-controlled online repository at OSF. These materials include the complete R and Python scripts used for all analyses and visualizations, and the raw datasets underlying all reported results. The repositories are organized following established best practices for research compendia, with a logical folder structure and relative file paths that allow all code to be executed without manual modification. All figures, tables, and statistical results presented in this paper can therefore be independently reproduced from these materials.

# Results

## Quina遗址的景观分布格局与原料经济

Quina遗址在两个盆地内主要沿河谷系统分布。在鹤庆黄坪盆地，遗址集中分布于河流第二、三级阶地；而在宾川盆地，遗址分布范围进一步扩展至第二至第四级阶地，少量遗址位于更高的山体顶部。从遗址与现代河道之间的直线距离来看，桑园河、炼洞河和财丰河三个河谷系统表现出较为一致的空间格局，其中位距离为596 m。采用Mann–Whitney U检验和Kruskal–Wallis检验对不同空间单元内遗址—河流距离进行比较，结果均未发现显著差异（basin: p = 0.262；valley: p = 0.124）。鉴于石制品原料主要来源于河流搬运砾石，遗址与河流之间的距离可作为评估原料获取便利性的空间代理指标。因此，该结果表明，不同河谷系统内遗址对河流资源的空间接近程度总体相似，暗示其原料获取环境可能具有相近的可达性。

然而，原料利用模式并未简单反映自然资源的丰度分布。石制品组合显示，粗面岩（trachyte）是绝对优势原料，占全部石制品的95.8%。相比之下，河滩砾石调查表明，砂岩为自然环境中最丰富的原料类型，粗面岩仅次之，且不同采样点之间的原料组成存在显著空间差异（PERMANOVA: R² = 10.8%, p = 0.001）。进一步的分层PERMANOVA分析显示，该差异主要由不同河谷系统之间的变化所驱动（p = 0.001）。这一结果表明，河流砾石资源本身具有明显的空间异质性，与区域地质背景所反映的原料分布模式相一致。

与自然资源分布形成鲜明对比的是，石制品组合中的原料构成表现出高度的空间稳定性。无论按照盆地划分（R² = 0.004, p = 0.54），还是按照河谷划分（R² = 0.005, p = 0.75），Quina刮削器的原料组成均未表现出显著空间差异。这说明尽管砂岩在河滩环境中具有更高的丰度，且不同河谷之间存在明显的原料组成差异，古人类仍表现出一致性的原料选择行为，即优先利用粗面岩作为主要加工材料。Jacobs选择性指数进一步支持这一判断：粗面岩表现出显著的正向选择（D = 0.97），而砂岩则表现出显著的负向选择（D = −0.98）。

为了探讨这一选择偏好的形成机制，有必要进一步考察不同原料自身的物理属性差异。首先，在尺寸方面，粗面岩砾石显著大于砂岩砾石（U = 16864.00, p \< 0.001），为大型石核制备和持续剥片提供了更大的原料基础。其次，在形态方面，粗面岩砾石主要呈板状（n = 34, 26.4%）和不规则状（n = 39, 30.2%），相较于尺寸较小且形态更规则的砂岩砾石，更适合作为剥片原料使用。进一步的岩石学分析显示，粗面岩具有典型的斑状结构，由斑晶和基质共同组成。斑晶主要为自形板柱状钾长石（粒径约0.3–5.0 mm，占比约1%–10%），基质则由钾长石微晶、绿泥石或蚀变暗色矿物以及磁铁矿组成，并与约50%的脱玻化玻璃质共同形成玻晶交织结构（vitrophyric texture）。该结构可能促进粗面岩形成较为规则的贝壳状断裂，从而产生锋利且连续的刃缘；同时，相较于典型高玻璃质岩石（如黑曜岩），其较高比例的晶质矿物成分可能赋予材料更高的机械强度，提高工具使用过程中的耐久性。

因此，粗面岩的优势并非仅来源于其在河流环境中的可获得性，而更可能与其综合技术性能有关：较大的原料尺寸和适宜的砾石形态为石核加工提供了良好条件，而独特的岩石结构则兼具良好的断裂性能和较高的机械强度。这些属性共同构成了古人类长期优先选择粗面岩进行Quina石器生产的重要物质基础。

## 表征Quina刮削器

### 技术类型特征

本文纳入分析的166件刮削器，在毛坯选择、刃缘修理以及分支化利用三个技术维度上均表现出与Quina技术概念一致的特征。

毛坯生产。 Quina技术通常通过交替剥片（plan-secant）的石核剥片策略，沿石核边缘实施侵入式打击，以获得厚重且具有明显不对称性的石片毛坯。这类厚度较大的非对称毛坯为后续多阶段刃缘修理提供了充足的体积储备，是Quina生产体系区别于其他中旧石器技术的重要特征之一。研究材料中，大多数刮削器均保留不同程度的石皮，其中石皮通常位于加工刃缘的相对侧，形成明显的厚“背”（back）结构。部分标本直接以带石皮石片（cortical flake）作为毛坯，石皮覆盖整个背面；即使在缺乏原始石皮的标本中，部分毛坯仍保留由此前剥片形成的“背”，整体呈现出明显的不对称体积结构。这表明，研究材料中的刮削器毛坯并非简单利用普通石片，而是具有符合Quina技术预期的厚重和不对称特征。此外，部分刮削器仍保留原始石片台面（n = 52, 31.3%），这些台面多表现为宽阔且倾斜的类型，其台面深度中位数达到13.9 mm，平均平台内角（interior platform angle, IPA）为122°。台面类型以素台面（plain platform）为主（n = 39, 75.0%），自然台面（natural platform）（n = 7, 13.5%）和dihedral台面（dihedral platform）（n = 6, 11.5%）相对较少。值得注意的是，二面台面标本中有4件属于talon à pan类型，其台面上保留与打击轴近似正交的平行剥片痕迹。

刃缘修理。 Quina刮削器最具代表性的技术特征在于其独特的连续修理策略。为了维持厚重刃缘和整体体积结构，Quina修理通常表现为具有阶段性的修理节奏：早期修理以凸型剥离（convex removals）为主，而随着修理推进，逐渐转变为凹型剥离（concave removals），循环往复。这种由凸向凹的修理序列被认为是维持刃缘体积并延长工具使用寿命的重要机制。研究材料中，该修理模式表现十分明显。刮削器平均修理世代为2.76，其中凸型修疤平均数量为4.4个，而凹型修疤平均数量达到18.7个。凸型修疤主要集中于第一修理世代，而凹型修疤则普遍出现于第二和第三修理阶段。部分标本完全由凹型修疤构成，但未观察到完全由凸型修疤组成的案例。这一分布模式表明，研究材料中的刃缘重塑并非随机发生，而是遵循由早期凸型修理向后期凹型修理转变的技术序列。尽管所有标本均符合Quina修理概念，刮削器内部仍存在一定类型学差异（表\[x\]）。这种差异在Bordes类型学分类中有所体现，可能反映了打制者针对不同毛坯条件所采取的技术调整，而非不同技术传统之间的差异。为量化刃缘再加工程度，本文采用GIUR和刃缘修理比例两个指标进行评估。结果显示，GIUR中位值为0.77，表明修理通常深入至毛坯最大厚度区域；刃缘修理比例中位值为0.46，与多数标本保留明显“背”的结构相一致。然而，部分标本表现出更高程度的整体加工，其中包括triple scraper和limace类型。研究材料中的平均刃角为70.0°，该指标更可能反映整体加工强度，而非直接对应工具功能。由于最后一次修理世代的刃角难以独立识别，因此本文测量的是整体刃角。相关分析显示，刃角与GIUR、刃缘修理比例以及修理世代均呈显著单调正相关，进一步支持其主要反映加工程度变化的解释。

再修理石片与分支化。 再修理石片既进一步支持了基纳修理概念,也体现了分支化(ramification)这一基纳体系的另一维度。这类石片通常扁圆、侧廓呈凸起的拱形,背面近端保留有先前的基纳修理痕迹;其台面深度很小(均值 5.3 mm),显示边缘打击的特点。再修理石片的 EPA 平均为 72.8°,与刮削器刃角(70.0°)之间存在一个微小的偏移，这一偏移很可能与地表遗址的不均匀采样有关，而不一定代表实际修理角度的系统差异。再修理石片本身具有锋利刃缘、具备使用潜力。此外,部分刮削器还表现出"克拉克当凹口(Clactonian notch)"式的再修理:这种方式会在刃缘形成较大的凹型修疤,对应的再修理石片也尺寸较大、带有台面,因而具备被进一步加工成工具的潜力。

### 技术一致性分析

为评估地表采集材料是否保持稳定的技术特征，本文以具有明确地层关系和可靠年代控制的龙潭遗址作为参照基准，选取其发掘出土的Quina刮削器作为对照样本，并引入普通刮削器（ordinary scrapers）作为技术差异参照。考虑到高维变量可能引入信息冗余，本文选择6个最具代表性的技术指标进行多变量分析。结果显示，地表采集Quina刮削器与龙潭出土Quina刮削器在整体技术空间中不存在显著差异，而两组Quina刮削器均与普通刮削器表现出显著分离。这一结果具有重要的方法学意义：由于所选变量组合能够有效区分Quina刮削器与普通刮削器（两两比较效应量R² = 0.29–0.36），因此Quina组之间较低的组间差异（R² = 0.004）并非源于变量组合缺乏区分能力，而更可能反映两类Quina材料之间真实的技术相似性。逐变量分析进一步支持这一结果。在单变量尺度上，两个Quina样本组之间均未检测到显著差异，而二者与普通刮削器之间则在全部指标上均表现出显著差异。这表明，地表采集材料与发掘材料之间不仅在综合技术空间中不可区分，在具体技术属性上也表现出高度一致性。上述结果主要反映群组中心位置（centroid）的差异。为进一步评估技术变异范围是否一致，本文进行了PERMDISP分析。结果显示，地表Quina组与龙潭Quina组具有几乎相同的平均质心距离（分别为2.10和2.02，比值约为1.04），且两者之间不存在显著差异（p = 0.53）。相比之下，普通刮削器表现出更低的技术离散度（平均质心距离=1.55），并与两组Quina刮削器均存在显著差异（p均=0.001）。这一结果表明，分析方法能够有效识别真实存在的离散度差异，因此Quina两组之间缺乏显著差异并非由统计灵敏度不足造成。单变量离散度检验进一步验证了这一趋势。Feltz–Miller渐近检验和Fligner–Killeen检验均未发现两个Quina样本组之间存在显著方差差异。为进一步检验结果的稳健性，本文剔除了地表采集样本中来自龙潭遗址附近的材料，并重新进行分析，结果保持一致。这说明观察到的技术一致性并非由单一遗址或局部样本结构驱动，而反映了更广泛的技术稳定性。综合中心位置和离散度两个层面的证据，地表采集Quina刮削器与龙潭发掘Quina刮削器在技术空间中均无法被有效区分，表明二者共享相同的技术逻辑。

遗址-景观层面。进一步分析旨在考察Quina技术变异是否受到景观结构因素的系统性影响。本文选取四个可能影响技术组织的景观变量，包括遗址至河流距离、地貌位置、遗址规模以及盆地归属（黄坪盆地与宾川盆地），并分别采用PERMANOVA评估其对技术变异的解释能力。结果显示，各景观变量对技术差异的解释度均较低。其中，遗址规模（连续变量，R² = 0.006）和盆地归属（R² = 0.011）几乎不贡献技术变异解释，距水距离（R² = 0.031）和地貌位置（R² = 0.073）的解释度相对较高，但仍处于较低水平，且所有变量在置换检验中均未达到统计显著水平。值得注意的是，尽管距水距离对整体技术变异的解释能力有限，逐变量相关分析显示，六个技术指标均与距水距离呈弱正相关关系（Spearman ρ = 0.14–0.37）。这一方向一致性表明，随着遗址距离水源增加，Quina刮削器可能倾向于表现出更高的厚度和更深程度的加工。该趋势与移动过程中携带工具并在远离原料补给区域持续维护、减薄工具的理论预期相一致。然而，由于单个相关系数均未达到显著水平，目前尚无法确认这一趋势是否代表稳定的空间梯度，因此本文仅将其视为未来景观尺度研究中值得检验的行为假设，而非已确定的空间组织规律。总体而言，在当前样本规模和空间分辨率下，尚未发现显著控制Quina技术变异的景观因素。研究区内Quina技术表现出较高程度的跨地点稳定性，其技术组织逻辑并未明显受到遗址规模、盆地归属或局部景观位置的限制。

# Discussion

本研究显示，研究区内存在一套高度一致的基纳技术体系，可归纳为一个区域性技术概念（Quina Valley）。这一结论在原料选择、技术特征与景观分布三个层面均得到支持。在原料经济方面，无论地表采集材料还是龙潭遗址出土标本，均表现出对粗面岩的强烈选择偏好。值得注意的是，当地河滩砾石的原料组成具有显著空间异质性，但这种自然变异并未反映在石制品原料选择中，各遗址均一致偏向粗面岩。在技术层面，研究区基纳刮削器系统性地表现出典型诊断特征，包括厚重且不对称的毛坯结构、由石皮或早期剥片构成的“back”、多世代连续修理，以及凸型与凹型修疤的节奏性交替，同时伴随再修理石片的持续生产。这一组合与欧洲典型Quina技术定义高度一致。在空间尺度上，技术特征与原料选择均未随盆地、地貌位置、距水距离或遗址规模发生系统变化，表明该技术体系具有较强的空间稳定性。综合上述证据，研究区内的基纳材料指向同一技术概念，构成一个可识别的区域性技术实体，即Quina Valley。

这一区域性现象的意义，还在于为龙潭这一长期被讨论的个案提供了新的区域性支撑。作为东亚首个正式发表的基纳遗址，龙潭的技术归属曾引发讨论。Bourguignon et al. (2025)指出，形态相似性并不必然意味着文化亲缘关系，并提出龙潭的剥坯策略可能代表盘状技术的一种变体，同时对其年代与埋藏背景持审慎态度；Ruan et al. (2025)则从技术—经济特征、与盘状技术的系统性差异以及年代与埋藏学证据等方面进行了回应。无论上述争论如何展开，一个孤立遗址在解释能力上始终存在局限。本文的关键贡献在于表明，龙潭并非孤立现象。在鹤庆与宾川两个盆地的多条河谷及多级阶地中，反复出现一套在原料选择、毛坯生产、加工方式与加工程度上均高度一致的基纳组合，这些材料与龙潭共享同一技术概念。尽管这些地表材料缺乏独立的绝对年代约束，但其在区域尺度上的重复出现，从分布意义上为东亚基纳现象提供了独立于单一遗址之外的证据支撑。需要指出的是，基纳风格的石制品并非仅限于本研究区。在更广泛的地理范围内，已有若干遗址报道过类似材料。例如，在中国西南地区有云南富源大河遗址、四川凉山白草坪遗址，在中国北方地区有内蒙古赤峰三龙洞与河北阳原新庙庄等遗址，这些遗址均报道了具有基纳特征的石制品。然而，这些遗址大多尚未开展系统的技术学分析，其组合的技术属性仍有待进一步验证。因此，目前这些材料更适合作为潜在证据线索，而非已确立的技术实体。综合来看，以龙潭为代表的东亚基纳现象，在横断山脉地区已表现为一个可重复识别的区域性技术实体，指向一套可与欧洲基纳体系相比较的技术行为模式。同时，散见于中国其他地区的相关材料，则提示该技术现象在东亚的空间分布可能更为广泛，但其技术一致性仍需未来研究进一步检验。

尽管共享相似的技术行为,目前仍缺乏足够的证据将其与特定人群相联系;因此,现阶段更适宜从环境适应的角度来理解 Quina Valleys。欧洲的基纳遗址已有充分研究,其年代主要集中在 MIS 4 至 MIS 3 早期,对应干冷气候、开阔苔原,以及以驯鹿为主的季节性迁徙动物群。在这样的环境中,觅食者在不同季节、不同地点会遭遇不同的猎物,资源在时空上难以预测;正因如此,欧洲基纳被理解为对这种不确定性的一种应对，这种应对依赖灵活、可反复维护、使用寿命长的工具(Hiscock et al., 2009)。东亚的情况在环境背景上与欧洲存在差异,却面对着同一类适应问题。区域古气候记录显示，该时期整体处于季风回升阶段，但频繁受到千年尺度干旱事件干扰；同时，龙潭孢粉记录表明局地植被正向开阔草地转变。这种区域—局地双重不稳定性，共同构成了一个资源时空分布不确定的环境背景。在这一意义上，欧洲与东亚之间的关键相似性并不在于具体环境类型（冰缘苔原 vs 干热河谷），亦不在于原料类别（燧石 vs 粗面岩），而在于共享的生态结构：开阔环境条件下的高资源波动性与不可预测性。这一共享选择压力为趋同演化提供了机制基础，使得在地理隔离的情况下，两个区域分别演化出功能上相似的技术解决方案成为可能。因此，Quina Valley可被理解为一种在不稳定资源环境中形成的技术—经济适应模式。但同时，目前也无法完全排除技术传播的可能性。尤其考虑到Quina技术在旧大陆西侧与尼安德特人密切相关，其扩散边界仍在不断被重新界定。因此，在当前阶段，对其起源机制应保持开放解释框架。

Quina Valleys的提出，也为理解中国旧石器时代中期技术的多样性与复杂性提供了新的视角。东亚是否存在真正意义上的旧石器时代中期长期存在争议，传统观点强调该地区石器技术在整个旧石器时代的长期稳定性，并据此否认存在可与西欧相对应的中期阶段。近年来，观音洞（约170–80 ka）、灵井（约125–90 ka）以及金斯太（约50 ka）等遗址所报道的勒瓦娄哇、盘状石核等技术，已逐步揭示出这一时期远较传统认识复杂的技术面貌，龙潭遗址基纳体系的确认更为这一复杂格局增添了新的技术类型。然而，此前经过系统技术分析的仅龙潭一处。本研究的意义正在于此：Quina Valleys在区域层面为龙潭的基纳技术提供了独立的复现证据，表明这一技术并非孤立个案，而是在青藏高原东南缘确有存在。与此同时，这一区域性证据也为其他已报道基纳特征、但尚待系统分析的遗址（如云南富源大河遗址）提供了潜在支持。

本研究亦存在若干局限。其一，研究材料主要来源于地表遗址，缺乏可靠的绝对年代控制，目前仅能借助龙潭与天华洞遗址的测年结果提供大致的时间约束。其二，本研究未纳入石核分析，基纳剥坯策略的重建主要依赖刮削器毛坯属性进行间接推断。其三，宾川盆地目前缺乏本地古气候记录，相关环境背景主要参考邻近鹤庆盆地的数据作为区域性替代。其四，Quina Valleys尚缺乏系统的动物考古研究，因此在资源利用与生计结构方面仍缺少关键证据维度。尽管天华洞遗址已有动物化石发现，但相关材料尚未形成可用于系统分析的数据基础。上述限制表明，本研究在年代学约束、技术链完整性及多代理环境重建方面仍存在不确定性，有待未来通过天华洞遗址的进一步发掘，以及在宾川盆地寻找原生地层材料与开展系统动物考古与环境研究加以完善。

# Conclusions

# CRediT author statement {.unnumbered}

# Declaration of competing interest {.unnumbered}

# Funding {.unnumbered}

# Data availability {.unnumbered}

# Acknowledgements {.unnumbered}

\newpage

# References {.unnumbered}

<!-- The reference list is inserted here for Word/HTML output rather than at the very end. -->

::: {#refs}
:::

\newpage

## Colophon {.unnumbered}

This report was generated on `r Sys.time()` using the following computational environment and dependencies:

```{r}
#| label: colophon
#| cache: false

if ("devtools" %in% installed.packages()) devtools::session_info()
```
