---
title: "The Middle Paleolithic Quina valleys in southeastern margin of the Tibetan Plateau"
author:
  - Peiyuan Xiao:
      correspondence: "no"
      orcid: 0009-0000-9733-5875
      institute:
        - ALPHA
        - UCAS
        - UW
  - Qijun Ruan:
      correspondence: "yes"
      orcid: 0009-0000-2143-5335
      institute:
        - YPICRA
   - Zhenxiu Jia:
      correspondence: "no"
      orcid: 0000-0002-7514-4514
      institute:
        - ALPHA
   - Marco Peresani:
      correspondence: "no"
      orcid: 0000-0001-6562-6336
      institute:
        - FERRARA
        - IGAG
   - Davide Delpiano:
      correspondence: "yes"
      institute:
        - FERRARA
  - Ben Marwick:
      correspondence: "yes"
      email: bmarwick@uw.edu
      orcid: 0000-0001-7879-4531
      institute:
        - UW
# <!-- TODO: update the author list, ORCIDs and affiliations for THIS paper -->
institute:
  - ALPHA: Alpine Paleoecology and Human Adaptation Group (ALPHA Group), State Key Laboratory of Tibetan Plateau Earth System, Environment and Resources, Institute of Tibetan Plateau Research, Chinese Academy of Sciences, Beijing, China
  - UCAS: University of Chinese Academy of Sciences, Beijing, China
  - UW: Department of Anthropology, University of Washington, Seattle, WA, USA
  - YPICRA: Yunnan Provincial Institute of Cultural Relics and Archaeology, Kunming, China
  - FERRARA: Department of Human Studies, Prehistoric and Anthropological Science Unit, University of Ferrara, Ferrara, Italy
  - IGAG: Consiglio Nazionale delle Ricerche-Institute of Environmental Geology and Geoengineering, Laboratory of Palynology and Palaeoecology, Research Group on Vegetation, Climate and Human Stratigraphy, Milan, Italy
title-block-published: "Last updated"
date: now
date-format: long
format:
  docx:
    reference-doc: "../templates/template.docx"
crossref:
  fig-title: "Fig."
  fig-prefix: "Fig."
  tbl-title: "Table"
  tbl-prefix: "Table"
number-sections: true
execute:
  echo: false
  warning: false
  message: false
  comment: "#>"
  fig-dpi: 600
filters:
  - ../templates/scholarly-metadata.lua
  - ../templates/author-info-blocks.lua
  - ../templates/pagebreak.lua
bibliography: references.bib
csl: "../templates/elsevier-harvard.csl"
keywords:
  - Middle Paleolithic
  - Southeastern Tibetan Plateau
  - Quina technology
  - Quina valleys
abstract: |
  The Middle Paleolithic (~300–40 ka) was a pivotal period in human evolution, characterized by diverse lithic technologies. Conventional views have held that East Asia experienced slow technological development and lacked remarkable Middle Paleolithic innovations. Recent discoveries, however, demonstrate a more complex scenario, with distinctive Middle Paleolithic technologies identified, such as discoidal technology, Levallois technology and Quina technology. Here we present stone artifacts surface-collected from the Caifeng river and Sangyuan river in northwestern Yunnan province, geographically located in southeastern margin of the Tibetan Plateau. These artifacts mainly collected on the second and third river terraces. Diagnostic Quina technological elements have been identified, including plan-secant core reduction pattern, scalariform tool retouching, and branched reduction strategy. Our results demonstrate the existence of “Quina valleys” and expand the spatial range of Quina technological behavior in southwestern China. In addition, our study reinforces the technological diversity and complexity of the Chinese Middle Paleolithic.
editor_options:
  chunk_output_type: console
---

<!-- This is the format for text comments that will be ignored during rendering. Do not put R code in these comments because it will not be ignored. -->

Keywords: `r rmarkdown::metadata$keywords`

```{r}
#| label: setup
#| include: false

library(tidyverse)
library(here)

```

```{=html}
<!-- Highlights: Elsevier requires 3–5 bullet points, each ≤ 85 characters (incl. spaces).
     These are submitted as a separate file at submission; kept here for drafting. -->
```

# Highlights {.unnumbered}

- 

- 

- 

- 

- 

# Introduction

旧石器时代中期是人类演化历程中的关键阶段。这一时期不仅古人群构成复杂,在技术文化上也呈现出高度的多样性。然而,驱动这种技术多样性的根本因素究竟是什么,它们代表的是彼此独立的文化传统,还是古人类对不同环境的适应性响应,长期以来始终是学界争论的焦点。这一问题在西欧的莫斯特工业研究中体现得尤为集中,即所谓的"莫斯特争论":不同学者分别从文化传统、居址功能、原料制约与消减程度等角度,对莫斯特工业的变异性作出解释。而基纳(Quina)型莫斯特,正是这场争论的核心之一。

基纳是多样化的旧石器中期工业中最具辨识度的技术体系之一,代表着一种独特而灵活的技术-经济概念。它的诊断特征可以归纳为三个相互关联的维度。其一是剥坯策略:基纳石核在两个近乎平行且彼此相交的表面上交替、连续地剥片,通过侵入式打击快速消减石核体积,其目标是生产出厚度较大、横截面不对称的石片,这类石片通常一侧为锋利刃缘、另一侧为较厚的"背"(back),正是这种不对称的体积构型,为持续再修理与循环利用提供了基础。其二是刃缘修理,即基纳修理策略,其最鲜明的特点是打制者对工具功能刃缘的持续维护,并在不同修理阶段呈现出规律性的节奏:较早的修理世代剥离尺寸较大的再修理石片,在刃缘形成凸型修疤(convexity scar),构成"平-凸"形刃口,为后续维护预留出足够的体积空间;其后的修理世代则在刃缘边缘连续加工,形成尺寸较小、尾端呈阶梯状的凹型修疤(concavity scar),构成"平-凹"形刃口,以维持刃缘的功能。其三是分支化(ramification):维护刃缘所产生的再修理石片本身往往拥有锋利刃缘、具备直接使用的潜力,某些情况下还会被进一步加工成工具;同样地,基纳石片除被制成刮削器外,其较大的体积也可充当石核,用以剥取小型石片(即core-on-flake)。正是剥坯序列的高效、刃缘维护的高强度,以及分支化利用的灵活,共同构成了基纳独特的技术-经济逻辑。

作为一种独特的技术-经济概念,基纳体系通常与特定的生计策略和环境背景相关联。它一般被认为与较高的群体流动性相联系,这在动物考古证据中有所反映:基纳遗址的动物群往往以种群单一、季节性迁徙的类型为主(如驯鹿)。与之相应的生计策略也体现在居址组织上,即围绕主要营地形成专门化的猎杀地点。就更宏观的景观背景而言,基纳组合通常与开阔、少林、资源斑块化分布的环境相关联(Delpech, 1996;Hiscock et al., 2009);在这样的景观中,古人类采取季节性、高流动性的生计与工具供给策略(Hiscock et al., 2009;Delagnes & Rendu, 2011;Castel et al., 2017),因此可反复维护、使用寿命长的工具是这种生计模式下的一种适应解。基纳遗址的动物群往往以驯鹿等季节性迁徙、种群单一的类型为主(Delpech, 1996;Castel et al., 2017)。大多数基纳组合集中分布于西欧与南欧,年代大致落在 MIS 4 至 MIS 3 初期之间,正值气候剧烈振荡的时期。在西亚,也存在基纳修理的证据,通常出现于阿舍利-亚布鲁德(Acheulean-Yabrudian)背景中,年代可早至 MIS 11。这表明,基纳修理这一特征本身能够在不同的时代与文化背景下反复出现。然而值得注意的是,无论是完整的基纳技术体系,还是单独的基纳修理特征,在旧大陆的东侧都长期处于缺失状态。

东亚的旧石器时代中期长期存在争议。传统观点认为,东亚的石器技术在整个旧石器时代长期发展缓慢,直到旧石器时代晚期之前都未出现革新性变化,因而主张东亚不存在真正意义上的旧石器时代中期。然而近年来,越来越多的发现表明,中国地区在这一阶段其实存在着创新且多样化的石器技术,例如灵井遗址(距今约 125–90 ka)的盘状石核技术,以及金斯太(47-35 ka)、观音洞(180-90 ka)等遗址所见的勒瓦娄哇技术。正是在这一背景下,基纳技术于龙潭遗址被识别出来,成为东亚首个性质明确、经过正式发掘、具有测年结果并已发表的完整基纳技术体系。更重要的是,龙潭很可能并非孤例。自 2010 年以来,在龙潭所处的鹤庆黄坪盆地及相邻的宾川盆地,已在多处河流阶地上发现了含基纳特征石制品的地表遗址。这暗示着,基纳在青藏高原东南缘或许并非一个孤立的点,而是一种成规模的区域技术现象。

黄坪盆地与宾川盆地所在的青藏高原东南缘,也就是横断山脉地区,具有显著的海拔梯度、丰富的地貌单元与多样的气候类型,是当今全球生物多样性的热点区域之一。就地貌位置而言,这两个盆地属于金沙江流域的干热断陷河谷:受高海拔与季风的共同影响,这里呈现出季节性干旱的气候特征与开阔的植被景观。这样的环境背景,不仅与欧洲基纳遗址所处的温带、冰缘环境截然不同,也明显有别于中国其他已报道旧石器中期技术的地区。正是这种独特性,使龙潭及其周边的基纳遗址群格外引人注目。一方面,基纳这一通常与开阔、季节性、高流动性生态背景相关联的技术体系,竟出现在青藏高原东南缘的干热河谷之中——这与欧洲的具体环境形式大相径庭,却在"开阔、不稳定"这一更深层的生态逻辑上彼此呼应;另一方面,这批地表遗址至今缺乏绝对年代,其技术是否真正一致、能否作为一个连贯的区域实体来识别,仍有待检验。基于此,本文希望回答两个问题:其一,这是否是一个真实、连贯的区域性基纳现象?这些地表组合在技术上是否一致地符合同一个基纳概念,从而值得作为一个区域技术实体来加以识别?其二,基纳为什么会出现在这样一种环境地质背景之下?

为回答上述问题,本文聚焦于最能体现基纳技术概念的两类产品，基纳刮削器与再修理石片展开综合分析,并对遗址的景观分布模式与原料可供性一并加以考察。需要说明本研究的范围与边界。其一,受地表遗址性质所限,这批石制品缺乏绝对年代,龙潭与天华洞的测年结果仅用以约束其最小年代。其二,本文未纳入石核,基纳的剥坯策略只能通过刮削器的毛坯属性间接反映。在起源问题上,本文采取审慎而开放的立场。青藏高原东南缘与欧洲、西亚相距遥远,将两地技术的相似性直接归因于文化传播,证据尚不充分;而更为简约的解释是,在相似的生态压力下,古人类各自独立地趋同演化出相似的技术-经济方案。因此,本文主要从环境适应的视角来理解这一区域基纳现象,同时对趋同与文化传播两种可能均保持开放,不预设也不裁决二者孰是。

# 区域地质与古环境背景

研究区位于青藏高原东南缘、横断山脉南段的金沙江流域。这里受近南北向断裂系统的控制,玉龙雪山、点苍山等山体相对抬升,山体之间陷落成丽江、鹤庆、大理、宾川等一连串南北向的山间盆地(An et al., 2011;Li and Rioual, 2015)。正是这种高山与深陷盆地相间的地形,加上印度季风与西南暖湿气流的影响,使这里形成了干湿季分明、日照充足的干热河谷,现代植被以耐旱的稀树灌丛为主(何永彬等,2000;杨济达等,2016)。本文讨论的基纳遗址,就集中分布在其中两个盆地——鹤庆的黄坪盆地与宾川盆地。盆地由金沙江的支流切割:黄坪一侧为财丰河,宾川一侧为桑园河及其支流炼洞河,共同构成三条河谷;遗址即分布在这些河流的多级阶地之上。这一构造-河流格局也决定了古人类能就近获得哪些石料。两个盆地的地质构成并不相同:黄坪盆地西侧广泛出露二叠系火山岩,东侧以三叠系沉积岩为主;宾川盆地大部分被第四系沉积覆盖,二叠系基岩仅局部出露。其中的火山岩序列包含玄武岩、凝灰岩、粗面岩等多种岩性，为古人类提供了重要的石料来源。

要理解基纳为何出现在这里,需要知道古人类占据时的气候是什么样的。距遗址最近、又恰好覆盖这一时段的古气候记录,来自鹤庆盆地。这里的湖泊沉积保存了亚洲季风区最长、最连续的记录之一,对印度夏季风(ISM)的强弱十分敏感(Xiao et al., 2010;An et al., 2011)。综合已发表的研究,过去这段时间的季风可分为四个阶段(Yang et al., 2025):约 184–131 ka 偏干,131–69 ka 转湿,69–57 ka(MIS 4)再度变干,57–25 ka(MIS 3)总体偏湿、但被多次强干旱反复打断。在这些阶段之上,还叠加了多次千年尺度的干旱事件,与北大西洋的冷期相对应(Hou et al., 2026),其中若干次正落在古人类占据的时段之内。需要说明的是,这套记录反映的是区域性的季风信号,而非某一地点的局地气候:它与云南石笋、印度洋海温等多条独立记录相吻合(Yang et al., 2025;Cai et al., 2006)。同时,取样的湖芯位于鹤庆盆地北部,距本文遗址所在的黄坪、宾川盆地约 60 km、高差约 650 m。因此我们只把它当作区域气候背景来使用,而不代表遗址所在地的确切气候。对本文而言,真正重要的并不是当时偏湿还是偏干,而是干湿之间频繁而剧烈的摆动:古人类恰好占据于 MIS 4 向 MIS 3 的过渡阶段,季风虽总体回升,却被一次次强干旱打断。这样一个反复波动的气候,意味着一个不稳定、难以预测的环境背景。

区域气候提供的是大背景,而龙潭遗址则给出了一份难得的局地参照,因为它同时拥有测年结果和遗址内的古环境记录。龙潭是研究区内少数有可靠测年的遗址之一:其原生文化层的光释光(OSL)年代约为 60–50 ka;附近的天华洞遗址文化层则约为 90–40 ka。这两个年代,为地表采集的石制品提供了一个大致的最小年代参照。更难得的是,龙潭还保留了当时的植被记录。孢粉分析显示,当地植被经历了由针叶林向开阔草地退缩的过程,含基纳组合的层位恰好处在这一开阔化的转变之中(Ruan et al., 2025)。也就是说,古人类当时不仅面对一个气候上不稳定的区域背景,还生活在一个正在趋于开阔的局地环境里——前者是区域记录给出的信号,后者则由龙潭的孢粉直接印证。

# Materials and methods

## 遗址调查与筛选标准

本文的地表材料来自对鹤庆黄坪盆地与宾川盆地的系统踏查。[ 补一句踏查的时间/年份、执行机构或项目 ]。踏查沿两盆地的主要河谷(黄坪的财丰河,宾川的桑园河及其支流炼洞河)及其两侧的河流阶地展开,以覆盖不同阶地级别与地貌位置。
由于本研究聚焦于基纳技术,我们对踏查记录的地点进行了筛选,仅纳入含有诊断性基纳刮削器的地点。据此,宾川盆地 33 处踏查地点中有 22 处(67%)含基纳材料,黄坪盆地则有 [ 补:黄坪踏查总点数 ] 处中的 5 处含基纳材料。为如实反映采样强度,后文同时报告"踏查地点总数"与"含基纳地点数"两个数值。
需要说明地表材料固有的两点局限。其一,地点的可见性受地表出露条件、植被覆盖与踏查强度影响,分布格局只能作趋势性解读,不宜作严格的密度统计。其二,地表采集在实践中倾向于优先拾取尺寸较大、特征明显的标本,这一采集偏差在解读尺寸相关指标时须予以考虑。

## 原料调查与分析方法

原料可供性调查。 为评估当地可获得的石料,我们沿 [ 补:采样河流数/河段 ] 布设了 [ 补:采样点数 ] 个河道砾石采样点,对每个采样点内的砾石按岩性计数 [ 补:采样方式,如固定面积/固定数量 ],以获得各类原料在河滩中的相对丰度。

Raw material selection was quantified with Jacobs' electivity index *D* [@jacobs1974], a modification of Ivlev's index that is independent of the relative abundance of the resources:

$$D = \frac{r - p}{\,r + p - 2\,r\,p\,}$$

where $r$ is the proportion of a raw material among the *used* tools and $p$ is its proportion in the *available* basin survey. *D* ranges from $-1$ (complete avoidance) to $+1$ (complete selection), with $0$ indicating use in proportion to availability. *D* was computed for each raw material in each Quina scraper assemblage (SC_Quina, LT_Quina) against the basin availability. Materials present in the tools but absent from the basin survey (e.g., andesite, hornfels) take $D = +1$ and are interpreted as evidence of non-local procurement; materials present in the basin but absent from the tools take $D = -1$.

## Quina修理产品的技术类型分析

## Reproducibility and open materials

Computational reproducibility remains an ongoing challenge in archaeological science, yet it is essential for the credibility and cumulative progress of quantitative research [@marwickComputationalReproducibilityArchaeological2017; @marwickOpenScienceArchaeology2017]. To support reproducibility and re-use, all materials necessary to reproduce the analyses presented here are provided in version-controlled online repository at OSF. These materials include the complete R and Python scripts used for all analyses and visualizations, and the raw datasets underlying all reported results. The repositories are organized following established best practices for research compendia, with a logical folder structure and relative file paths that allow all code to be executed without manual modification. All figures, tables, and statistical results presented in this paper can therefore be independently reproduced from these materials.

# Results

## Quina遗址的景观分布格局与原料经济

Quina遗址在两盆地内沿河分布。在黄坪盆地，遗址分布在河流阶地的第二和三级。在宾川盆地，遗址在二-四阶地都有分布。从遗址与河道间的直线距离来看，桑园河、炼洞河与财丰河三个区域总体较低，中值距离为 604.0 m。采用 Kruskal-Wallis 检验比较不同位置的遗址-河流距离，结果显示无显著性差异（basin：p=0.23； valley： p=0.124）。这一检验结果也从侧面反映了桑园河区域的原料分布模式可能与炼洞河和财丰河相似，同样有利于古人类获取原料。从石皮特征来看，古人类主要使用河滩砾石作为原料，而非基岩露头。而原料调查显示，石制品主要使用的粗面岩在三个河流的河漫滩均有分布。因此，我们使用遗址到河流的欧氏距离作为距离石料源的代理，而非使用遗址距离粗面岩基岩的距离。

原料方面,我们首先考察当地可供利用的石料。石皮特征显示,古人类主要使用河滩砾石而非基岩露头作为原料,而原料调查表明,被大量使用的粗面岩在三条河的河漫滩中均有分布。因此,后文以遗址到河流的欧氏距离作为距石料源的代理,较遗址到粗面岩基岩的距离更为贴切。

那么,古人类是就近随机取用,还是有所偏好?这需要把"可得"与"实际使用"两方面对照。河道砾石调查显示,采样点的主要原料是砂岩,粗面岩次之;而且采样点之间的原料构成存在显著的空间差异(PERMANOVA:采样点解释 10.8% 的变异,p = 0.001),分层检验表明这种差异主要来自不同河谷(p = 0.001)。换言之,河滩里的原料构成本身是空间异质的。与此形成鲜明对比的是,石制品的原料构成却高度统一:无论按盆地(R² = 0.004,p = 0.54)还是按河谷(R² = 0.005,p = 0.75)划分,基纳刮削器的原料构成都没有显著的空间分化。也就是说,尽管各地可得的石料并不相同,古人类却一致地选择了粗面岩。为量化这种偏好,我们计算了 Jacobs 选择性指数:粗面岩表现出强烈的正向选择(D = 0.97),而砂岩则为强烈的负向选择(D = −0.98)。

要理解这种偏好,需要从原料本身的性质入手。首先在尺寸上,粗面岩砾石显著大于砂岩(以长宽厚的几何均值计,U = 16356.00,p = 0.003);在形态上,粗面岩以板状(n = 34,26.4%)和不规则状(n = 39,30.2%)为主,相比尺寸更小、形态更规则的砂岩,更便于打制。其次在质地上,我们对 5 块河道采集的粗面岩砾石作了薄片镜检与矿物能谱分析:粗面岩均呈斑状结构,由斑晶和基质两部分构成——斑晶以自形板柱状的钾长石为主(尺寸约 0.3–5.0 mm,占比约 1%–10%),基质则由钾长石微晶、绿泥石或蚀变暗色矿物及磁铁矿构成,并与约 50% 的脱玻化玻璃质紧密结合,形成玻晶交织结构。这种结构使粗面岩的质地介于非晶质与隐晶质之间,断裂时易产生贝壳状断口,利于形成锋利的刃缘;同时,由于矿物晶体紧密结合,它比黑曜岩等纯玻璃质原料更硬,剥片产品也更为耐用。综合来看,粗面岩兼具质地均匀(利于产生锋利刃缘)与硬度较高(利于耐用)两方面优势——这正是它被优先选用的物理基础。

## 表征Quina刮削器

### 技术类型特征

本文纳入的 166 件刮削器,在毛坯生产、刃缘修理与分支化三个维度上,都一致地符合基纳技术的概念。
毛坯生产。 基纳技术通常以交替剥坯的 plan-secant 方式、沿石核边缘施加侵入式打击,以剥取厚而不对称的石片;这种厚且不对称的体积,为后续的反复修理提供了充足的加工潜力。研究材料具有这一特征:多数刮削器的毛坯保留石皮,且石皮主要位于加工刃缘的对侧、构成厚"背";部分刮削器以石皮石片(cortical flake)为毛坯,石皮覆盖整个背面;少数标本虽无石皮,但也有由先前剥片形成的"背",同样呈不对称的毛坯形态。部分刮削器保留了毛坯台面(n = 52,31.3%),多为宽阔而倾斜的类型,表现为较大的中值台面深度(13.9 mm)与较大的平均台面内角(IPA = 122°)。这些台面以素台面为主(n = 39,75.0%),自然台面(n = 7,13.5%)与二面台面(n = 6,11.5%)较少;值得注意的是,二面台面中有 4 件为 talon à pan,带有与打击轴正交的平行剥片痕迹。背面保留可辨方向背疤的有 53 件(31.9%)[ 确认此处口径与分母 ]。

刃缘修理。 基纳刮削器最具特色的是其再修理策略。为维持刃缘的体积构型,基纳修理呈现出独特的节奏:较早的修理世代以凸型剥离为主,其后转为凹型剥离。这一特征在研究材料中十分突出:平均修理世代为 2.76,凸型修疤(平均 4.4 个)与凹型修疤(平均 18.7 个)并存,前者集中于第一修理世代,后者见于第二、三世代;存在完全由凹型修疤构成的标本,但未见完全由凸型修疤构成的案例。修理技术虽一致地指向基纳概念,内部仍存在变异,这在 Bordes 类型学上有所体现(表 [ x ]);这种类型学变异反映了打制者制作刮削器时的技术决策,可能受毛坯特征驱动。我们用 GIUR 与刃缘修理比例两个指标表征加工程度:中位 GIUR 为 0.77,说明修理普遍深及毛坯的最大厚度;中位刃缘修理比例为 0.46,与毛坯普遍存在"背"的情况一致;不过也有部分标本进行了周身加工,尤以 triple scraper 和 limace 为代表。刃角(均值 70.0°)在此更多反映加工程度而非功能含义——由于难以单独测量最后一个修理世代的角度,我们只能测量整体刃角;相关分析证实了这一点:刃角与 GIUR、刃缘修理比例及修理世代均呈显著的单调正相关。

再修理石片与分支化。 再修理石片既进一步支持了基纳修理概念,也体现了分支化(ramification)这一基纳体系的另一维度。这类石片通常扁圆、侧廓呈凸起的拱形,背面近端保留有先前的基纳修理痕迹;其台面深度很小(均值 5.3 mm),显示边缘打击的特点。再修理石片的 EPA 平均为 72.8°,与刮削器刃角(70.0°)之间存在一个微小的偏移;这一偏移方向与再修理石片取自工具的功能刃缘这一预期相符,是分支化/工具维护的表现,而非二者性质不同。再修理石片本身具有锋利刃缘、具备使用潜力。此外,部分刮削器还表现出"克拉克当凹口"式的再修理:这种方式会在刃缘形成较大的凹型修疤,对应的再修理石片也尺寸较大、带有台面,因而具备被进一步加工成工具的潜力。

### 技术一致性分析

为进一步检验地表材料的技术一致性,我们以具有地层与可靠测年的龙潭遗址为锚点,选取其发掘出土的基纳刮削器作为对照,并纳入龙潭的普通刮削器(Ordinary scraper)作为参照基准。为避免维度诅咒,我们选取最具代表性的 6 个技术变量作整体比较。

结果显示,地表与龙潭的基纳刮削器在整体上没有显著差异,而两者都与普通刮削器差异显著。这一对照很关键:正因为这 6 个变量能够清楚地把基纳与普通刮削器区分开(两两比较的效应量 R² 达 0.29–0.36),基纳组之间"无差异"(R² = 0.004)才是有意义的相似,而非检验灵敏度不足所致。逐变量检验进一步支持这一点:在单个变量层面,两组基纳刮削器均无差异,而它们与普通刮削器则均存在差异。

以上检验的是多元中心位置。在离散度方面,PERMDISP 显示两组基纳刮削器同样没有显著差异(p = 0.53),逐变量的离散度检验也均不显著。为确认这一结论的稳健性,我们做了敏感性分析:剔除龙潭标本后重新检验,结果依然不显著,说明这种一致性并非由龙潭一处驱动,而是整体现象。

综合中心位置与离散度两方面,地表采集的基纳刮削器与龙潭已测年的基纳刮削器在技术上难以区分,指向同一个技术概念。

## 技术变异与景观位置

最后,我们考察技术变异是否受景观位置结构化。以四个景观变量——遗址到河道的最近距离、地貌位置、遗址规模,以及盆地(将宾川与黄坪分开对比)——分别对技术变量作 PERMANOVA 与相关分析。结果显示,四个变量所解释的技术变异都极小:盆地 R² = 0.003、地貌 R² = 0.019、距水 R² = 0.017、规模 R² = 0.015,无一构成有意义的结构。其中距水方向上存在一个微弱的倾向(离水略远者修理程度略高),但未达到显著水平,只能作为一种尚待检验的可能性看待。

在解读这些 null 结果时,有两点需要说明,以排除虚假信号。其一,这几个景观变量彼此并不独立:地貌位置与盆地高度共线(Cramér's V = 0.76),遗址规模也与"龙潭一带"部分重叠,因此它们各自的效应难以完全分开;但无论单独还是联合考察,都未见景观对技术的结构化作用。其二,器物级的回归会因同一遗址的标本共享遗址属性而构成伪重复,故上述结论均以遗址级数值为准。

值得强调的是,这一景观层面的同质性,与 4.1 中原料选择的空间一致性彼此呼应:无论是对粗面岩的选择偏好,还是刮削器的技术特征,都不随盆地、地貌、距水或遗址规模而系统变化。换言之,在整个研究区的景观尺度上,基纳的原料经济与技术表征都表现为一个高度统一的整体。

# Discussion

研究区内存在一套高度一致的基纳技术,这一点在原料经济、技术类型、定量对比乃至景观分布等多个层面都得到了印证。在原料上,无论地表采集品还是龙潭遗址,都表现出对粗面岩的强烈选择偏好;尤其值得注意的是,当地河滩砾石的原料构成本身是空间异质的,而各地的基纳刮削器却一致地选用粗面岩、不随位置变化。在技术类型上,研究区的基纳刮削器齐备了经典的诊断特征——厚而不对称的毛坯、石皮或先前剥片构成的"背"、多世代修理、凸型与凹型修疤的节奏式出现,以及作为加工直接产物的再修理石片。在与龙潭的定量对比中,地表与龙潭的基纳刮削器在多个技术维度上都难以区分;而这一"无差异"之所以可信,是因为同一套指标能够将基纳与普通刮削器清楚地分开——也就是说,指标本身有足够的判别力,无差异并非灵敏度不足所致。其中最有说服力的一点是:宾川的地表材料位于另一条水系、从不与龙潭相邻,却在技术上与龙潭无法区分,这一格对比不受任何取样重叠的影响。最后,在景观层面,技术特征与消减程度都不随盆地、地貌、距水或遗址规模而系统变化。综合这些证据,研究区的这批石制品指向同一个连贯的技术总体。因此,对于东亚出现的这一独特现象,我们将其称为 Quina Valley,以表征其区域性的技术性质。

这一区域现象的意义,还在于为龙潭这一被质疑的个案提供了区域尺度的支撑。此前有评论对龙潭的基纳属性提出质疑,其核心并非否认基纳这一技术本身,而是认为:形态上的相似未必等于文化上的亲缘,龙潭的剥坯策略有可能只是盘状技术的一种变体,加之其年代与埋藏也存在疑点。对于这些质疑,本文的回应落在概念/构型层面的诊断证据上——正是这些反映操作概念、且有助于与盘状技术相区分的属性,支撑了地表材料与龙潭的一致性;至于年代问题,本文不在年代上与之交战,而是改走技术-空间的论证路径。就此而言,这批地表材料虽无法确定绝对年代,却从原料、毛坯选择、加工模式到加工程度各个维度,都展现出与龙潭一致的技术概念,指示二者共享同一套操作链。因此,以龙潭为代表的东亚基纳,至少在横断山脉一带,是一个可识别的区域技术实体,指向一套与欧洲基纳可对比的技术行为。

尽管共享相似的技术行为,目前仍难以将其与特定的文化人群相联系;因此,更适宜从环境适应的角度来理解 Quina Valley。欧洲的基纳遗址已有充分研究,其年代主要集中在 MIS 4 至 MIS 3 早期,对应干冷气候、苔原生境,以及以驯鹿为主的季节性迁徙动物群。东亚的情况则截然不同:区域古气候记录显示,占据时段处在一个季风回升、却被频繁千年尺度干旱反复打断的不稳定背景之中,而龙潭的局地孢粉进一步表明当地植被正趋于开阔——前者是区域信号,后者由龙潭孢粉直接印证。由此可见,两地的具体环境形式其实大相径庭:一冷一热,气候类型迥异。原料同样如此:欧洲以燧石为主,而在 Quina Valley 的背景下,粗面岩已是当地断裂性质最好、且易于获得的石料。然而,正是在这种"形式各异"之下,两地共享着同一套适应逻辑——都是开阔、不稳定、逼迫高流动性的生态环境,都因此需要可反复维护、使用寿命长的工具。换言之,尽管原料与环境都不相同,适应逻辑却高度相似;这也说明,在相隔如此遥远的两地各自趋同演化出相似的技术概念,并非不可思议之事。当然,这并不能完全排除技术传播的可能——基纳的地理边界至今仍在扩展,更广的联系无法彻底否定。因此,本文仅从环境适应的视角作出解读,而对趋同与文化传播两种可能保持开放,亦不裁决尼安德特人是否曾抵达东亚。

本研究也存在若干局限。其一,材料来自地表遗址,缺乏绝对年代,只能借助龙潭、天华洞的测年作粗略约束;也正因如此,尽管地表与龙潭的基纳刮削器在离散度上难以区分,我们仍无法据此推断这批材料代表了某一特定时长的占据——地表堆积是多次活动的叠加,其时间深度无法确定。其二,地表采集在实践中倾向于优先拾取尺寸较大的标本,这一偏差在解读尺寸相关指标时须予以考虑。其三,本研究未纳入石核,剥坯策略只能通过刮削器的毛坯属性间接反映。其四,宾川盆地至今没有本地的古气候记录,只能引用鹤庆盆地(北部沉积中心)的数据作为区域级背景。这些不足,有待今后通过发掘天华洞、并在宾川盆地寻找原生地层来逐步弥补。

# Conclusions

# CRediT author statement {.unnumbered}

# Declaration of competing interest {.unnumbered}

# Funding {.unnumbered}

# Data availability {.unnumbered}

# Acknowledgements {.unnumbered}

\newpage

# References {.unnumbered}

<!-- The reference list is inserted here for Word/HTML output rather than at the very end. -->

::: {#refs}
:::

\newpage

## Colophon {.unnumbered}

This report was generated on `r Sys.time()` using the following computational environment and dependencies:

```{r}
#| label: colophon
#| cache: false

if ("devtools" %in% installed.packages()) devtools::session_info()
```
